ACORDAO-COMPLETO-2438334

ACÓRDÃO 2062/2021 ATA 35/2021 - PLENÁRIO

VISTOS, relatados e discutidos estes autos de tomada de contas especial instaurada pelo Fundo Nacional de Saúde com vistas a apurar eventuais irregularidades na utilização de recursos federais repassados ao Município de Cianorte/PR, na modalidade fundo a fundo, para tratamento dentário dos munícipes, no período de julho de 2011 a março de 2013, envolvendo pagamentos a maior no montante de R$ 684.300,00;
ACORDAM os Ministros do Tribunal de Contas da União, reunidos em sessão de Plenário, ante as razões expostas pelo Relator, em:
9.1. julgar regulares com ressalva as contas dos Srs. Edno Guimarães (XXX.829.439-XX) e Claudemir Romero Bongiorno (XXX.569.019-XX) , ex-presidentes do CISCENOP, Jandira Cordeiro Bahia Domingos (XXX.542.159-XX) e Rogério Sossai (XXX.870.409-XX) , ex-Secretários de Saúde do Município de Cianorte/PR, e do Consórcio Público CISCENOP (01.178.931/0001-47) , com fundamento nos arts. 1º, inciso I, 16, inciso II, e 18 da Lei 8.443/1992, c/c os arts. 1º, inciso I, 208 do Regimento Interno do TCU (RITCU) , dando-lhes quitação.
9.2. notificar o Fundo Nacional de Saúde - MS e os responsáveis da presente decisão.

Tomada de contas especial instaurada em razão de não comprovação da regular aplicação dos recursos repassados pela União para atendimento à saúde bucal da população do município.

Município de Cianorte - PR.

3. Interessados/Responsáveis:
3.1. Interessado: Fundo Nacional de Saúde - MS (00.530.493/0001-71).
3.2. Responsáveis: Claudemir Romero Bongiorno (XXX.569.019-XX); Consórcio Intermunicipal de Saúde Centro Noroeste do Paraná - Ciscenop (01.178.931/0001-47); Edno Guimarães (XXX.829.439-XX); Jandira Cordeiro Bahia Domingos (XXX.542.159-XX); Rogério Sossai (XXX.870.409-XX).

13.1. Ministros presentes: Ana Arraes (Presidente), Walton Alencar Rodrigues, Augusto Nardes, Raimundo Carreiro, Bruno Dantas, Vital do Rêgo (Relator) e Jorge Oliveira.
13.2. Ministros-Substitutos convocados: Augusto Sherman Cavalcanti e Marcos Bemquerer Costa.
13.3. Ministros-Substitutos presentes: André Luís de Carvalho e Weder de Oliveira.

VITAL DO RÊGO

Cuidam os autos de tomada de contas especial instaurada pelo Fundo Nacional de Saúde com vistas a apurar eventuais irregularidades na utilização de recursos federais repassados ao Município de Cianorte/PR, na modalidade fundo a fundo, para tratamento dentário dos munícipes, no período de julho de 2011 a março de 2013, envolvendo pagamentos a maior no montante de R$ 684.300,00.
Auditoria realizada pelo Departamento Nacional de Auditoria do Sistema Único de Saúde (Denasus) junto ao Consórcio Público CISOENOP, associação pública responsável pela gestão do Centro de Especialidades Odontológicas de Cianorte/PR, identificou pagamentos nos valores de R$ 600,00 ou de R$ 1.800,00 a título de implantes dentários - Procedimento 07.01.07.015-3 (Prótese Dentária sobre Implante) - em montante superior aos R$ 300,00 estipulados pelo Sistema de Gerenciamento da Tabela SUS - SIGTAP (Portaria n. 718/SAS/MS/2010) .
Em instrução inicial às peças 43 a 45, a Secretaria de Controle Externo de Tomada de Contas Especial (Secex-TCE) sugeriu a citação do Consórcio CISOENOP, entidade gestora dos procedimentos odontológicos realizados, Srª Jandira Cordeiro Bahia Domingos, Secretária Municipal de Saúde de Cianorte/PR, no período de 2011-2012, Sr. Rogério Sossai, Secretário Municipal de Saúde de Cianorte/PR em 2013, Sr. Edno Guimarães, falecido em 19/8/2014, na condição de presidente do Consórcio CISOENOP, no período de 2011-2012, sendo o seu espólio representado pela Sra. Zoraide Ruiz Guimarães, e Sr. Claudemir Romero Bongiorno, na condição de presidente do Consórcio CISOENOP em 2013.
Realizadas as citações na forma proposta, as defesas apresentadas, em linhas gerais, confirmaram as conclusões dos auditores do Denasus, no sentido de que houve a utilização de técnica de tratamento dentário denominada Branemark, diferente daquela preconizada pelo Ministério da Saúde (MS) no âmbito do Manual de Especialidades em Saúde Bucal/SAS/CGSB/MS/2008, que indicava a conduta clínica e técnica para Overdenture.
Ainda de acordo com os responsáveis, a utilização de técnica diversa àquela especificada pelo MS decorreu do entendimento de que se tratava de um tratamento de qualidade superior e que os respectivos odontólogos poderiam, dentro de sua discricionariedade, eleger os meios mais adequados e eficazes para realizar a prestação dos serviços a seus pacientes.
Analisadas as defesas trazidas em sede de citação, a Secex-TCE elaborou nova instrução (peças 262 a 264) em que entende restar afastada a responsabilidade dos gestores pelo débito e sugere a realização de citação, desta feita, do Município de Cianorte/PR, pela totalidade do débito apurado.
Transcrevo, a seguir, a instrução de mérito da Secex-TCE mencionada, com os ajustes de forma pertinentes:
INTRODUÇÃO
	Cuidam os autos de tomada de contas especial (peça 34) instaurada pelo Fundo Nacional de Saúde (FNS) em desfavor dos Srs. Edno Guimarães, Presidente do Consórcio Público Intermunicipal de Saúde do Centro Noroeste do Paraná (CISOENOP) à época, e Rogério Sossai, Secretário de Saúde do Município de Cianorte/PR à época, em razão de não comprovação da boa e regular aplicação de recursos do Sistema Único de Saúde (SUS) repassados ao Município de Cianorte/PR nos exercícios de 2011-2013, tendo em vista falhas e/ou falta da documentação comprobatória das despesas, conforme constatado por auditoria promovida pelo Departamento Nacional de Auditoria do Sistema Único de Saúde (Denasus) junto ao Consórcio Público CISOENOP,  associação pública responsável pela gestão do Centro de Especialidades Odontológicas de Cianorte/PR.
HISTÓRICO
2.	O processo originou-se das constatações contidas no Relatório de Auditoria nº 13426 (peça 30) do Departamento Nacional de Auditoria do Sistema Único de Saúde (Denasus) , realizada no Centro de Especialidades Odontológicas no Município de Cianorte/PR, com o objetivo de "Auditar a Saúde Bucal de Cianorte/PR para verificar a cobrança de procedimentos". 
3.	A auditoria abrangeu o período de julho de 2011 até março de 2013 e constatou dano ao erário de R$ 684.300,00 (peça 30, p. 34) , em valor histórico, devido a cobranças indevidas por procedimentos de aplicação de próteses dentárias sobre implantes para atendimento de pacientes.
4.	Em apertada síntese, a equipe de auditoria do Denasus verificou a ocorrência de diversas cobranças a maior para execução do Procedimento 07.01.07.015-3 (Prótese Dentária sobre Implante) no Centro de Especialidades Odontológicas de Cianorte/PR. Durante a análise das amostras selecionadas, constatou-se que várias Autorizações de Procedimentos Ambulatoriais (APAC) , que tratavam da execução do referido procedimento em pacientes, constavam com o custo de R$ 600,00 ou R$ 1.800,00, valores superiores aos R$ 300,00 estipulado pelo Sistema de Gerenciamento da Tabela SUS - SIGTAP (Portaria n. 718/SAS/MS/2010) . Ou seja, para cada paciente foram cobrados uma ou cinco vezes a mais pela execução de um mesmo procedimento (Constatações nº 267070, nº 267066 e nº 267068 do Relatório de Auditoria nº 13426; peça 30, p. 14-27) . 
5.	Por fim, a equipe de auditoria do Denasus estabeleceu o entendimento quanto à necessidade de devolução dos valores pagos a maior, registrando que ocorrera o não cumprimento do conceito estabelecido para esse tipo de procedimento, conforme preconizado pelo Sistema de Gerenciamento da Tabela SUS - SIGTAP, o qual norteia a cobrança e o faturamento das próteses confeccionadas sobre implantes dentários. Ademais, registrou que os exames dos prontuários, das radiografias pós-tratamento e das fotografias dos pacientes (constantes do material divulgador desta prestação de serviços) evidenciavam a colocação de apenas uma prótese sobre implantes na arcada inferior de cada paciente atendido, não havendo que se falar, portanto, em cobranças de mais do que uma prótese por paciente (peça 30, p. 18, 22 e 26) .
6.	O detalhamento do débito realizado pelo Denasus consta da peça 30, p. 34-116, sendo resumida abaixo:
	VALOR ORIGINAL (R$) 
	DATA DA OCORRÊNCIA

	48.000,00
	04/07/2011

	54.000,00
	08/08/2011

	15.000,00
	06/09/2011

	34.500,00
	10/10/2011

	6.000,00
	07/11/2011

	15.000,00
	05/12/2011

	33.000,00
	09/01/2012

	25.500,00
	13/02/2012

	25.500,00
	12/03/2012

	21.000,00
	16/04/2012

	37.500,00
	07/05/2012

	24.000,00
	06/06/2012

	21.000,00
	23/07/2012

	22.500,00
	13/08/2012

	22.500,00
	17/09/2012

	21.000,00
	22/10/2012

	7.500,00
	19/11/2012

	25.500,00
	10/12/2012

	73.800,00
	10/01/2013

	76.500,00
	04/02/2013

	75.000,00
	11/03/2013

	Total: R$ 684.300,00
	
7.	Inicialmente a equipe de auditoria do Denasus identificou como responsáveis pelos débitos ocorridos em 2013 (R$ 225.300,00) os Srs. Claudemir Romero Bongiorno, Presidente do Consórcio CISCENOP à época, e Rogério Sossai, Secretário Municipal de Saúde, também durante o ano de 2013. Quanto aos demais débitos, referentes aos anos de 2011 e 2012 (R$ 459.000,00) , foram responsabilizados, a princípio, os Srs. Edno Guimarães, Presidente do Consórcio CISCENOP durante os anos de 2009 até 2012, e Jandira Cordeiro Bahia Domingos, Secretária Municipal de Saúde à época, conforme registros constantes do relatório de auditoria (peça 30, p. 3, 18, 22 e 27) .
8.	Os quatro responsáveis foram arguidos pelo Denasus para que apresentassem justificativas quanto aos fatos mencionados (peça 23) , sendo que todos apresentaram respostas aos questionamentos feitos, as quais foram transcritas pela equipe de auditoria em relatório (peça 30, p. 15-18, 19-22 e 23-26) .
9.	Posteriormente, a equipe consignou que a responsabilidade pela devolução dos valores referentes ao ano de 2013 seriam da Secretaria Municipal de Saúde de Cianorte/PR, tendo em vista que nesse período não houve repasses financeiros ao Consórcio CISCENOP para pagamento das próteses, e que a referida quantia encontrava-se retida, à época, nos cofres da Secretaria Municipal (peça 30, p. 18, item "Análise da Justificativa") . 
10.	Ressalte-se que, ao final do relatório, somente os Srs. Edno Guimarães, Presidente do Consórcio CISCENOP (ano de 2009 até 2012) , e Rogério Sossai, Secretário Municipal de Saúde (ano de 2013) , constaram como responsáveis quanto à devolução dos referidos valores (peça 30, p. 117) , cada qual respondendo pelo período correspondente ao exercício de seu cargo à época. 
11.	O Relatório Completo do Tomador de Contas nº 12/2018 (peça 34) , acompanhando o entendimento do Denasus, caracterizou os Srs. Edno Guimarães e Rogério Sossai como responsáveis pelo dano ao Erário, referente aos valores históricos de R$ 459.000,00 e R$ 225.300,00, respectivamente.
12.	O Relatório de Auditoria nº 938/2018 do Controle Interno (peça 35) retrata as questões relatadas no Relatório de Tomada de Contas Especial.
13.	Diante disso, a Secretaria de Controle Interno certificou a irregularidade das contas (peça 36) , acompanhado do parecer do dirigente do órgão de controle interno (peça 37) , tendo o Ministro de Estado da Saúde, Sr. Gilberto Occhi, registrado o conhecimento das conclusões daquele órgão de controle interno (peça 38) . A responsabilização dos Srs. Edno Guimarães e Rogério Sossai foi devidamente inscrita no Siafi (peça 21) .
14.	A presente tomada de contas especial foi autuada no TCU em 28/10/2018, dando início à fase externa da TCE.
Fase Externa
15.	Verificou-se que o tomador de contas (peça 34) identificou o acometimento das seguintes ocorrências:
	Ocorrência 1: Cobranças e pagamentos indevidos de mais de um Procedimento 07.01.07.015-3 (Prótese Dentária sobre Implante) por paciente, referentes ao período de 2011 até 2012;
Valor histórico: R$ 459.000,00;
Dispositivos violados: Portaria n. 718/SAS/MS/2010, Nota Técnica sobre a Portaria nº  718/SAS/MS/2010, emitida pela SAS/DAB/CGSB, e Sistema de Gerenciamento da Tabela de Procedimentos SUS - SIGTAP, os quais norteiam a cobrança e o faturamento das próteses confeccionadas sobre implantes dentários;
Responsáveis: Sr. Edno Guimarães, na condição de Presidente do Consórcio Público Intermunicipal de Saúde do Centro Noroeste do Paraná (CISCENOP) , no período de 2009 até 2012, consórcio responsável pela gestão do Centro de Especialidades Odontológicas do Município de Cianorte/PR;
Condutas: Como Presidente do Consórcio CISCENOP, realizou a cobrança indevida ao município de Cianorte/PR de mais de um procedimento por paciente atendido, ao custo unitário superior a R$ 300,00, sendo esses valores pagos pelo município ao Consórcio CISCENOP;
Evidência: Constatações 267066 e 267068 do relatório de auditoria (peça 30, p. 18-27) .
	Ocorrência 2: Cobranças indevidas de mais de um Procedimento 07.01.07.015-3 (Prótese Dentária sobre Implante) por paciente, referentes ao período de 2013;
Valor histórico: R$ 225.300,00;
Dispositivos violados: Portaria n. 718/SAS/MS/2010, Nota Técnica sobre a Portaria nº  718/SAS/MS/2010, emitida pela SAS/DAB/CGSB, e Sistema de Gerenciamento da Tabela de Procedimentos SUS - SIGTAP, os quais norteiam a cobrança e o faturamento das próteses confeccionadas sobre implantes dentários;
Responsáveis: Sr. Rogério Sossai, na condição de Secretário Municipal de Saúde de Cianorte/PR, no período de 2013;
Condutas: Como Secretário de Saúde autorizou a cobrança indevida ao município de Cianorte/PR de mais de um procedimento por paciente atendido, ao custo unitário superior a R$ 300,00;
Evidência: Constatação 267070 do relatório de auditoria (peça 30, p. 14-18) .
16.	O dano ao erário identificado teria decorrido da má administração de recursos públicos, face à violação dos normativos supramencionados, além de indícios de ocorrência de sobrepreço/superfaturamento, visto que se constatou a cobrança de mais de uma prótese por paciente, em que pese os exames dos prontuários, das radiografias pós-tratamento e das fotografias dos pacientes (constantes do material divulgador desta prestação de serviços) evidenciarem a colocação de apenas uma prótese por paciente, independente do quantitativo de implantes utilizados para suportar a prótese (peça 30, p. 14) .
17.	Nesses casos, nos termos dos itens 9.3.1 e 9.3.3 do Acórdão 1072/2017-TCU-Plenário, caberia aos gestores responsáveis pela irregularidade a obrigação de devolver os recursos, visto que, nessas situações, não há evidências de que eles tenham sido aplicados em prol de alguma finalidade pública, devendo a recomposição ser feita ao Fundo Nacional de Saúde, em respeito ao disposto no art. 2º, inciso VII, do Decreto 3.964/2001 combinado com o art. 33, § 4º, da Lei 8.080/1990.
18.	Contudo, em análise realizada no âmbito da Secex-TCE discordou-se parcialmente das responsabilizações efetuadas pelo Denasus e pelo FNS (peça 43) , conforme explicado a seguir.
19.	Quanto à Ocorrência 1, entendeu-se que o Consórcio CISCENOP e a Secretária Municipal à época, Sra. Jandira Cordeiro Bahia Domingos, também deveriam ser responsabilizados solidariamente pelos débitos atribuídos ao Sr. Edno Guimarães, na condição de Presidente do CISCENOP (peça 43, p. 5-6, §§ 29-37) .
20.	O consórcio por se tratar de entidade que angariava recursos públicos federais com o objetivo de alcançar uma finalidade pública e prestar serviços de natureza e fins públicos, reforçando a condição de seus dirigentes como gestores públicos. Dessa forma, a entidade se encontrava obrigada a obedecer aos princípios, diretrizes e normas que regulam o Sistema Único de Saúde, nos termos do art. 1º, § 3º, da Lei 11.107/2005, conforme também previsto pelo estatuto do consórcio e contrato público firmado (peça 42, p. 3-5, art. 3º, e peça 41, p. 3-5, Cláusula Sétima) . 
21.	Em relação à Sra. Jandira Cordeiro Bahia Domingos, Secretária Municipal de Saúde à época, ela também deveria responder solidariamente pelos mesmos débitos por ter autorizado a cobrança e o repasse dos valores pagos irregularmente ao consórcio, em desacordo com os valores limites estipulados pelos normativos, vigentes à época, do Sistema Único de Saúde. Sua responsabilidade decorreria, ainda, do art. 9º, inciso III, da Lei 8.080/1990, que estabeleceu que, no âmbito municipal, a direção do SUS seria de competência dos respectivos secretários municipais de saúde.
22.	Quanto à Ocorrência 2, observou-se que a equipe de auditoria do Denasus apurou que os valores arguidos, relativos às cobranças dos procedimentos executados em 2013, estavam retidos, à época, na conta da Secretaria Municipal de Saúde do município (peça 30, p. 18, item "Análise da Justificativa") . Nesse sentido, o Sr. Rogério Sossai, que exercia a função de Secretário Municipal de Saúde, informou durante o curso da auditoria que ele suspendera os pagamentos ao consórcio e que o município repassaria, à referida autarquia, apenas o valor de R$ 300,00 por prótese, caso fosse comprovada a necessidade de ressarcimento dos valores citados em auditoria, devolvendo os valores restantes, cobrados a maior, ao FNS (peça 43, p. 6-7, §§ 38-42) .
23.	Contudo, não foram encontradas informações nos autos demonstrando o ressarcimento desses valores ao FNS. Ao contrário, o Relatório Completo do Tomador de Contas Especial nº 12/2018 registra que, em consultas ao SISGRU dos anos de 2013 até 2017, não foram identificadas devoluções quanto aos valores que teriam sido glosados em decorrência do Relatório de Auditoria nº 13426 (peça 34, p. 112, item "VII - RECOLHIMENTO") .
24.	Por outro lado, ao ser novamente inquirido, em 2016, sobre o ressarcimento desses valores aos cofres do FNS, o Sr. Rogério Sossai informou que os recursos arguidos teriam sido aplicados em conformidade com a Portaria n. 718/SAS/MS/2010, após uma nova intepretação da mesma, requerendo a suspensão da instauração da TCE (peça 11, p. 2) .
25.	Dessa forma, os elementos acostados aos autos indicariam que, apesar de terem sido suspensos em um primeiro momento, os valores relativos às cobranças dos procedimentos executados em 2013 foram, ao final, pagos pela Secretaria Municipal de Saúde ao Consórcio.
26.	Por isso, além do Sr. Rogério Sossai, na condição de secretário de saúde à época, entendeu-se que também deveriam ser responsabilizados solidariamente o Sr. Claudemir Romero Bongiorno, Presidente do Consórcio CISCENOP no ano de 2013, por ter realizado a cobrança indevida ao município de Cianorte/PR de mais de um procedimento por paciente atendido, ao custo unitário superior a R$ 300,00. Ademais, e pelos mesmos motivos mencionados anteriormente, também deveria o próprio Consórcio CISCENOP responder solidariamente pelo débito apontado.
27.	As análises dessas duas ocorrências culminaram na responsabilização registrada à peça 43, p. 7-8, §§ 43-50, permitindo definir, na forma dos arts. 10, § 1º, e 12, incisos I e II, da Lei 8.443/1992 c/c o art. 202, incisos I e II, do RI/TCU, a responsabilidade dos Srs. Jandira Cordeiro Bahia Domingos e Rogério Sossai, na condição de Secretários Municipais de Saúde de Cianorte/PR, a primeira no período de 2011-2012 e o segundo em 2013, dos Srs. Edno Guimarães e Claudemir Romero Bongiorno, como presidentes do Consórcio CISOENOP, o primeiro no período de 2011-2012 e o segundo em 2013, além do próprio consórcio, pelos débitos relativos aos recursos transferidos pelo FNS ao Fundo Municipal de Saúde de Cianorte/PR nos exercícios de 2011 até 2013.
28.	A proposta de citação desses responsáveis foi acolhida pelo corpo diretivo da Secex-TCE em 6/2/2019 (peças 43-45) .
29.	Ressalte-se que, durante a análise realizada no âmbito da unidade técnica, constatou-se que o Sr. Edno Guimarães faleceu em 19/8/2014 (peça 9, p. 2) , sendo essa informação confirmada por meio de consulta ao cadastro de CPF da Receita Federal do Brasil (peça 40) . Dessa forma, a citação ocorreu em nome do representante do espólio do falecido, Sra. Zoraide Ruiz Guimarães (peça 9, p. 1, peça 43, p. 8, §§ 52-54, e peça 50) .
30.	Após serem comunicados, os arrolados apresentaram suas respostas conforme tabela abaixo:
	Responsável
	Ofício de citação/audiência
	Comunicação e Aviso de Recebimento (AR) 
	Respostas

	Sra. Jandira Cordeiro Bahia Domingos, na condição de Secretária Municipal de Saúde de Cianorte/PR, no período de 2011-2012.
	Citação: 
Ofício 0576/2019-TCU/Secex-TCE, de 11/2/2019 (peça 49) .
Pesquisa de endereço às peças 46-47.
	Recebido em 8/3/2019 (peça 58) 
	Pedido de prorrogação: apresentado em 26/3/2019 (peças 69 e 70) .
Alegações de defesa: apresentadas em 3/4/2019 (peças 99-111) .

	Sr. Rogério Sossai, na condição de Secretário Municipal de Saúde de Cianorte/PR em 2013.
	Citação: 
Ofício 0577/2019-TCU/Secex-TCE, de 11/2/2019 (peça 48) 
Pesquisa de endereço às peças 46-47.
	Recebido em 7/3/2019 (peça 57) 
	Pedido de prorrogação: apresentado em 26/3/2019 (peças 69 e 70) .
Alegações de defesa: apresentadas em 3/4/2019 (peças 112-119) .

	Sr. Edno Guimarães, falecido em 19/8/2014, na condição de presidente do Consórcio CISOENOP no período de 2011-2012, sendo o seu espólio representado pela Sra. Zoraide Ruiz Guimarães (peça 72) .
	Citação: 
Ofício 0575/2019-TCU/Secex-TCE, de 11/2/2019 (peça 50) .
Pesquisa de endereço às peças 46-47.
	Recebido em 1º/3/2019 (peça 53) 
	Pedido de prorrogação: apresentado em 26/3/2019 (peças 69 e 70) .
Alegações de defesa: apresentadas em 3/4/2019 (peças 84-98) .

	Sr. Claudemir Romero Bongiorno, na condição do presidente do Consórcio CISOENOP em 2013
	Citação: 
Ofício 0574/2019-TCU/Secex-TCE, de 11/2/2019 (peça 51) .
Pesquisa de endereço às peças 46-47.
	Devolvido por motivo de "AUSENTE" em 31/3/2019 (peças 68 e 252) . 
Contudo, o seu representante legal compareceu aos autos (peças 61 e 64) .
	Pedido de prorrogação: apresentado em 26/3/2019 (peças 69 e 70) .
Alegações de defesa: apresentadas em 3/4/2019 (peças 120-127) .

	Consórcio Público Intermunicipal de Saúde do Centro Noroeste do Paraná (CISOENOP) 
	Citação: 
Ofício 0572/2019-TCU/Secex-TCE, de 11/2/2019 (peça 52) .
Pesquisa de endereço às peças 46-47.
	Recebido em 1º/3/2019 (peça 54) 
	Pedido de prorrogação: apresentado em 12/3/2019 (peça 56) .
Alegações de defesa: apresentadas em 3/4/2019 (peças 78-83 e 128-251) .
Alegações de defesa complementares: apresentadas em 16/7/2019 (peças 253-261) .

Tabela 1 - Comunicações efetuadas aos responsáveis.
31.	Ressalte-se que todos os responsáveis compareceram aos autos por meio de seus respectivos representantes legalmente constituídos.
32.	A seguir apresenta-se um resumo das alegações de defesa acostadas ao processo.
	Consórcio Público Intermunicipal de Saúde do Centro Noroeste do Paraná - CISOENOP (peças 78-83, 128-251 e 253-261) 
Afirma que não há que se falar em pagamentos indevidos, pois defende que as constatações apresentadas se deram em virtude de interpretação equivocada da legislação aplicada ao caso, acostando diversos documentos que comprovariam essa tese (peça 78, p. 2) .
De início, reforça o entendimento que a saúde pública é dever do Estado brasileiro, relembrando que o Ministério da Saúde, por meio da Nota Técnica da Portaria nº 718/SAS de 2010, que o " (...) SUS, agora, financiará implante dentário osteointegrado (incluindo a prótese sobre o implante) e aparelho ortodôntico para qualquer usuário" (peça 78, p. 2-3) . Aduz que, obedecendo os princípios da eficiência e eficácia, " (...) todos os implantes constantes das fichas de atendimento dos pacientes e as correspondentes próteses aos implantes foram efetuadas, sendo que o grau de satisfação dos atendidos atingiu um alto nível, conforme pode se verificar da documentação anexa, que demostram cabalmente a efetiva realização do serviços e atendimento dos pacientes levantadas nas constatações ora guerreadas", o que demonstraria o pleno atendimento das necessidades da população/paciente (peça 78, p. 3-4) . 
Quanto à quantidade sobre quantos implantes e quantas próteses deveriam ser aplicadas em cada paciente, entende que essa definição caberia aos profissionais da área de saúde, considerando o teor da Portaria nº 718 do MS (peça 78, p. 4) . Dessa forma, entende que " (...) o fato de ter sido imputado a esta entidade o ressarcimento de valores, tendo em vista a diferença entre o número de próteses colocada em cada paciente e o limite supostamente permitido, conforme alega a relatoria da auditoria Denasus, não pode prevalecer, pois os valores pagos aos prestadores estavam inseridos dentro do limite máximo de 06 (seis) autorizado pela própria Portaria 718-MS, e liberado dentro do próprio sistema DATASUS, tendo cabido ao profissional que realizou o serviço a decisão sobre a quantidade de próteses a ser utilizada." (peça 78, p. 5) . Ademais, defende que não haveria na legislação vigente "NENHUMA INSTRUÇÃO DE QUE DEVE SER UTILIZADA UMA ÚNICA PRÓTESE PARA OS IMPLANTES REALIZADOS NO PACIENTE, NÃO HAVENDO FUNDAMENTO LEGAL PARA AS CONSTATAÇÕES DESTACADAS A ESTE TÍTULO, razão pela qual não deve prosperar a decisão de ressarcimento" (peça 78, p. 5) .
Relembra, outrossim, que não restou comprovado eventual desvio de verbas ou não realização dos serviços arguidos em auditoria do Denasus. Nessa seara, também juntou em anexo à defesa, apenas a título de amostragem, fotos e raio-x de mais de 100 pacientes efetivamente atendidos pelo programa, com vistas a demonstrar a execução dos serviços (peça 78, p. 5, e peças 81 e 137-251) .
Em análise dos documentos disponibilizados pelo Ministério da Saúde (Portaria n. 718/SAS/MS/2010, Nota Técnica sobre a Portaria n. 718/SAS/MS/2010, emitida pela SAS/DAB/CGSB, Manual de Especialidades em Saúde Bucal/SAS/CGSB/MS/2008 e Sistema de Gerenciamento da Tabela de Procedimento SUS-SIGTAP, os quais nortearam a cobrança e o faturamento dos implantes e das próteses confeccionadas sobre implantes dentários) , aduz que "o Ministério da Saúde tem como base o Manual de Especialidades em Saúde Bucal/SAS/CGSB/MS/2008 como indicação de conduta clínica e técnica para Overdenture, o que, destaca-se desde já, não se aplicar para o tratamento discutido e executado em questão, que se tratam de PRÓTESES FIXAS (parafusadas) , unidas entre si por solda dentaria formando um conjunto de próteses para melhor distribuição de força mastigatória, onde os pacientes preconizados enquadravam como pacientes com anodontia - CID K 000 ou com comprometimento total dos elementos dentais - CID K 081" (peça 78, p. 6) .
No caso em tela, " (...) o implante é realizado de forma individualizada e este é compatível com a prótese dentária, sendo este último dependente do procedimento principal anteriormente executado, qual seja, o implante. Ou seja, a quantidade de implantes realizadas nos pacientes atendidos pelo Programa, após análise do odontólogo responsável, definiria a quantidade de próteses que o mesmo paciente receberia, sendo que cada implante dependeria de uma prótese para posterior unificação, assim como foi realizado em todos os pacientes, conforme amplamente já demonstrado" (peça 78, p. 6-7) . Esse procedimento descrito seria denominado "Branemark" e a Portaria nº 718 permitia o uso de implantes e próteses sobre implantes (peça 78, p. 15) .
Defende, ainda, que a Portaria n. 718/SAS/MS/2010 e sua Nota Técnica, ao estabelecer as quantidades máximas de procedimentos autorizados, autorizaria a quantidade de 06 implantes (Código 04.14.02.042-1) e de 06 próteses (Código 07.01.07.075-3) e que seriam permitidos uma prótese dentária para cada implante efetuado, e não de uma prótese para vários implantes como defenderam os auditores do Denasus (peça 78, p. 7-8) . Ademais, alega que as fotos anexadas a presente defesa (peças 81 e 137-251) demonstrariam que foram realizados 06 implantes dentários em cada paciente apurado pela autoria, razão pela qual, em sendo as próteses "COMPATÍVEIS E DEPENDENTES dos implantes", por consequência, foram também utilizadas 06 próteses nos mesmos pacientes, em respeito ao limite máximo estabelecido na portaria (peça 78, p. 7-10) . Tais fotos atestariam que " (...) a colocação dos implantes e a elucidação de que cada implante recebeu uma prótese compatível e dependente, sendo as referidas próteses encaixadas em cada implante e unificada posteriormente para dar consistência e força mastigatória eficiente ao paciente atendido" (peça 78, p. 10) .
Ou seja, "a presente constatação encontra-se equivocada por parte da equipe de auditoria do Denasus quanto a ocorrência de diversas cobranças a maior para execução do Procedimento 07.01.07.015-3 (Prótese Dentária sobre Implante) no Centro de Especialidades Odontológicas - CEO de Cianorte/PR, sendo certo que os procedimentos foram efetivamente realizados com implantes de até no máximo 06 e suas próteses dentarias sobre implantes, consequentemente, também até no máximo 06, conforme determinou a própria Portaria nº 718" (peça 78, p. 10) .
Corroborando com tal afirmativa, destaca que o próprio sistema DATASUS, na tela do faturamento, liberava a cobrança de até no máximo 06 próteses (cada uma no valor de R$ 300,00) e 06 implantes (cada um no valor de R$ 280,00) ratificando a possibilidade se usar uma prótese por implante como ocorrerá nos atendimentos realizados pelo CEO (peça 78, p. 10-11, e peça 83) .
Portanto, não haveria que se falar que a conduta praticada pela entidade permitiu o pagamento a maior por procedimentos executados para cada paciente, gerando dano ao erário, uma vez que os implantes são procedimentos individualizados e dependentes. Sendo que tecnicamente cada prótese sobre implante (fixa) necessita de 1 (um) elemento pilar para se suportar (caso não haja um implante dentário, não haverá prótese sobre implante, sendo que cada prótese depende do implante) , trazendo alguns exemplos (peça 78, p. 11-13) .
Nesse sentido, acostou aos autos pareceres técnicos com vistas a demonstrar que a interpretação da Nota Técnica e Portaria nº 718/SAS, de 20 de dezembro de 2010, seria aderente ao posicionamento da entidade, ou seja, a prótese sobre implante é dependente e compatível ao implante dentário (peça 78, p. 13-15, e peças 254-256) .
Também traz uma decisão judicial em que fora assentado que limitar o fornecimento de próteses, além de não encontrar abrigo normativo na Portaria SAS 718 e violar o disposto no art. 196 da Constituição Federal, resultaria em uma prestação estatal incompleta e ainda interferiria indevidamente na esfera de atribuição própria do odontólogo responsável pelo tratamento, a quem cabe eleger os meios mais adequados e eficazes para realizar a prestação que lhe é incumbida (peça 78, p. 16, e peça 82) .
Alegou, ainda, que os serviços prestados aos pacientes seriam menos custosos do que aqueles prestados na esfera privada (peça 253, p. 7-10) . 
Por fim, solicitou o acolhimento das alegações de defesa e o afastamento das irregularidades apontadas (peça 78, p. 17) , além de deferimento de pedido de sustentação oral de suas alegações (peça 253, p. 10) .
Sr. Edno Guimarães, falecido em 19/8/2014, na condição de presidente do Consórcio CISOENOP no período de 2011-2012, sendo o seu espólio representado pela Sra. Zoraide Ruiz Guimarães (peças 84-98) ; Sra. Jandira Cordeiro Bahia Domingos, na condição de Secretária Municipal de Saúde de Cianorte/PR no período de 2011-2012 (peças 99-111) ; Sr. Rogério Sossai, na condição de Secretário Municipal de Saúde de Cianorte/PR em 2013 (peças 112-119) ; Sr. Claudemir Romero Bongiorno, na condição do presidente do Consórcio CISOENOP em 2013 (peças 120-127) 
Nota: as alegações desses responsáveis foram resumidas conjuntamente, pois remetiam a uma mesma defesa apresentada por seu representante legalmente constituído. 
Afirmam que não há que se falar em pagamentos indevidos, pois defende que as constatações apresentadas se deram em virtude de interpretação equivocada da legislação aplicada ao caso (peça 84, p. 3, peça 99, p. 3, peça 112, p. 3, peça 120, p. 3) .
De início, reforçam o entendimento que a saúde pública é dever do Estado brasileiro, relembrando que o Ministério da Saúde, por meio da Nota Técnica da Portaria nº 718/SAS de 2010, que o " (...) SUS, agora, financiará implante dentário osteointegrado (incluindo a prótese sobre o implante) e aparelho ortodôntico para qualquer usuário" (peça 84, p. 3-4, peça 99, p. 3-4, peça 112, p. 3-4, peça 120, p. 3-4) . Aduzem que, obedecendo os princípios da eficiência e eficácia, " (...) todos os implantes constantes das fichas dos pacientes e as correspondentes próteses foram efetuadas e o grau de satisfação atingiu um alto nível", o que demonstraria o pleno atendimento das necessidades da população/paciente (peça 84, p. 4-5, peça 99, p. 4-5, peça 112, p. 4-5, peça 120, p. 4-5) . 
Afirmam que, no presente caso, cabia aos profissionais da área, qual seja, os odontólogos, a decisão sobre quantos implantes e quantas próteses deve ser aplicada no paciente e se por certo decidiu na forma como as mesmas foram efetuadas, defendendo que não haveria nos autos menção de qualquer anotação sobre a não execução de serviços (peça 84, p. 5, peça 99, p. 5, peça 112, p. 5, peça 120, p. 5) .
Entendem que o ressarcimento de valores, tendo em vista a diferença entre o número de próteses colocada em cada paciente, não pode prevalecer, pois os valores pagos estavam inseridos dentro do limite de 06 (seis) e coube aos profissionais que realizaram os serviços a decisão sobre a quantidade de próteses a ser utilizada (peça 84, p. 5, peça 99, p. 5, peça 112, p. 5, peça 120, p. 5) . Ademais, defendem que não haveria na legislação vigente "NENHUMA INSTRUÇÃO DE QUE DEVE SER UTILIZADA UMA ÚNICA PRÓTESE PARA OS IMPLANTES REALIZADOS NO PACIENTE, NÃO HAVENDO FUNDAMENTO LEGAL PARA AS CONSTATAÇÕES DESTACADAS A ESTE TÍTULO, razão pela qual não deve prosperar a decisão de ressarcimento" (peça 84, p. 5-6, peça 99, p. 5, peça 112, p. 5, peça 120, p. 5-6) .
Relembram que não restou comprovado eventual desvio de verbas ou não realização dos serviços arguidos em auditoria do Denasus (peça 84, p. 6, peça 99, p. 6, peça 112, p. 6, peça 120, p. 6) .
Em análise dos documentos disponibilizados pelo Ministério da Saúde (Portaria n. 718/SAS/MS/2010, Nota Técnica sobre a Portaria n. 718/SAS/MS/2010, emitida pela SAS/DAB/CGSB, Manual de Especialidades em Saúde Bucal/SAS/CGSB/MS/2008 e Sistema de Gerenciamento da Tabela de Procedimento SUS-SIGTAP, os quais nortearam a cobrança e o faturamento dos implantes e das próteses confeccionadas sobre implantes dentários) , aduzem que "o Ministério da Saúde tem como base o Manual de Especialidades em Saúde Bucal/SAS/CGSB/MS/2008 como indicação de conduta clínica e técnica para Overdenture, o que, destaca-se desde já, não se aplicar para o tratamento discutido e executado em questão, que se tratam de PRÓTESES FIXAS (parafusadas) , unidas entre si por solda dentaria formando um conjunto de próteses para melhor distribuição de força mastigatória, onde os pacientes preconizados enquadravam como pacientes com anodontia - CID K 000 ou com comprometimento total dos elementos dentais - CID K 081" (peça 84, p. 6-7, peça 99, p. 6, peça 112, p. 6-7, peça 120, p. 6-7) .
No caso em tela, " (...) o implante é [realizado] de forma individualizada e este é compatível com a prótese dentária, sendo este último dependente do procedimento principal anteriormente executado, qual seja, o implante" (peça 84, p. 8, peça 99, p. 7, peça 112, p. 8, peça 120, p. 8) .
Defendem, ainda, que a Portaria n. 718/SAS/MS/2010 e sua Nota Técnica, ao estabelecer as quantidades máximas de procedimentos autorizados, autorizaria a quantidade de 06 implantes (Código 04.14.02.042-1) e de 06 próteses (Código 07.01.07.075-3) e que seriam permitidos uma prótese dentária para cada implante efetuado, e não de uma prótese para vários implantes como defenderam os auditores do Denasus (peça 84, p. 8, peça 99, p. 8, peça 112, p. 8, peça 120, p. 8) . Ademais, alegam que as amostras apresentadas pela CISOENOP demonstrariam que foram realizados 06 implantes dentários em cada paciente apurado pela autoria, razão pela qual, em sendo as próteses "COMPATÍVEIS E DEPENDENTES dos implantes", por consequência, foram também utilizadas 06 próteses nos mesmos pacientes (peça 84, p. 8, peça 99, p. 8, peça 112, p. 8, peça 120, p. 8) .
Ou seja, entendem que "a presente constatação encontra-se equivocada por parte da equipe de auditoria do Denasus quanto a ocorrência de diversas cobranças a maior para execução do Procedimento 07.01.07.015-3 (Prótese Dentária sobre Implante) no Centro de Especialidades Odontológicas - CEO de Cianorte/PR" (peça 84, p. 8, peça 99, p. 8, peça 112, p. 8, peça 120, p. 8) .
Portanto, não haveria que se falar que a conduta praticada permitiu o pagamento a maior por procedimentos executados para cada paciente, gerando dano ao erário, uma vez que os implantes são procedimentos individualizados e dependentes. Sendo que tecnicamente cada prótese sobre implante (fixa) necessita de 1 (um) elemento pilar para se suportar (caso não haja um implante dentário, não haverá prótese sobre implante, sendo que cada prótese depende do implante) , trazendo alguns exemplos (peça 84, p. 9-12, peça 99, p. 9-12, peça 112, p. 9-10, peça 120, p. 9-10) . Alegam que em momento algum a Nota Técnica do Ministério da Saúde estabelece, ainda que implicitamente, a limitação de fornecimento de uma prótese a cada seis implantes. Pelo contrário, ela seria claríssima em estabelecer o oposto, determinando o fornecimento de uma prótese por implante (peça 84, p. 12, peça 99, p. 12, peça 112, p. 10, peça 120, p. 10) .
Nesse sentido, acostaram aos autos pareceres técnicos com vistas a demonstrar que a interpretação da Nota Técnica e Portaria nº 718/SAS, de 20 de dezembro de 2010, seria aderente ao posicionamento da entidade, ou seja, a prótese sobre implante é dependente e compatível ao implante dentário (peça 84, p. 13-14, e peças 85, 91 e 92; peça 99, p. 12-13, e peças 109-111; peça 112, p. 10-11, e peças 117-119; peça 120, p. 10-11, e peças 125-127) .
Também remetem a uma decisão judicial em que fora assentado que limitar o fornecimento de próteses, além de não encontrar abrigo normativo na Portaria SAS 718 e violar o disposto no art. 196 da Constituição Federal, resultaria em uma prestação estatal incompleta e ainda interferiria indevidamente na esfera de atribuição própria do odontólogo responsável pelo tratamento, a quem cabe eleger os meios mais adequados e eficazes para realizar a prestação que lhe é incumbida (peça 84, p. 14, peça 99, p. 14, peça 112, p. 12, peça 120, p. 12) .
Por fim, solicitam o acolhimento das alegações de defesa e o afastamento das irregularidades apontadas (peça 84, p. 15, peça 99, p. 15, peça 112, p. 13, peça 120, p. 13) .
EXAME TÉCNICO
33.	Inicialmente, cumpre relembrar que a equipe de auditoria do Denasus verificou a ocorrência de diversas cobranças a maior para execução do Procedimento 07.01.07.015-3 (Prótese Dentária sobre Implante) no Centro de Especialidades Odontológicas de Cianorte/PR. Durante a análise das amostras selecionadas, constatou-se que várias Autorizações de Procedimentos Ambulatoriais (APAC) , que tratavam da execução do referido procedimento em pacientes, constavam com o custo de R$ 600,00 ou R$ 1.800,00, valores superiores aos R$ 300,00 estipulado pelo Sistema de Gerenciamento da Tabela SUS - SIGTAP (Portaria n. 718/SAS/MS/2010) . Ou seja, para cada paciente foram cobrados uma ou cinco vezes a mais pela execução de um mesmo procedimento previsto. 
34.	Naquele momento, os auditores firmaram o entendimento de que, independente do quantitativo de implantes utilizados para suportar a prótese, seja ela fixa cimentada ou parafusada, o valor a ser cobrado por prótese confeccionada e instalada deveria ser sempre R$300,00 (trezentos reais) . Portanto todos os valores excedentes, contidos nas APAC avaliadas, teriam de ser devolvidos ao Fundo Nacional de Saúde (peça 30, p. 14, 18 e 22; Constatações nº 267070, nº 267066 e nº 267068, respectivamente) .
35.	Em resposta aos questionamentos da equipe do Denasus, os gestores alegaram que foram aplicadas mais de uma prótese por paciente, tratando-se de "próteses fixas (parafusadas) em anexo RX, unidas entre si por solda, formando um conjunto de próteses para melhor distribuição de força mastigatória, onde os pacientes preconizados foram pacientes com anodontia (...) ou com comprometimento total dos elementos dentais (...) ." Defenderam, ainda, que o " (...) tratamento aplicado é de qualidade superior à orientada e não determinada pelo Manual de Especialidades em Saúde Bucal/SAS/CGSB/MS/2008 (...) " (peça 10, p. 27 e 37; peça 12, p. 29 e 39) . 
36.	Por sua vez, ao analisar as justificativas apresentadas, a equipe de auditoria do Denasus manteve o seu posicionamento quanto à necessidade de devolução dos valores pagos a maior, registrando que ocorrera o não cumprimento do conceito estabelecido para esse tipo de procedimento, conforme preconizado pelo Sistema de Gerenciamento da Tabela SUS - SIGTAP, o qual norteia a cobrança e o faturamento das próteses confeccionadas sobre implantes dentários. Ademais, registrou que os exames dos prontuários, das radiografias pós-tratamento e das fotografias dos pacientes (constantes do material divulgador desta prestação de serviços) evidenciavam a colocação de apenas uma prótese sobre implantes na arcada inferior de cada paciente atendido, não havendo que se falar, portanto, em cobranças de mais do que uma prótese por paciente (peça 30, p. 18, 22 e 26) .
37.	Nessa discussão, observa-se que as alegações apresentadas pelos arrolados nesta fase externa seguiram, em seu bojo, a mesma linha anteriormente defendida durante execução da auditoria do Denasus.
38.	Cumpre destacar que o Consórcio CISOENOP reconheceu, mais uma vez, que não fez uso da conduta clínica prevista pelo Ministério da Saúde no âmbito do Manual de Especialidades em Saúde Bucal/SAS/CGSB/MS/2008. Pois o referido manual remeteria à utilização de "conduta clínica e técnica para Overdenture, o que, destaca-se desde já, não se aplicar para o tratamento discutido e executado em questão" (peça 78, p. 6) e a entidade executou procedimentos denominados "Branemark", resultando na utilização de uma prótese dentária para cada implante efetuado e na cobrança por serviços a maior do que originalmente previstos (peça 78, p. 15) . 
39.	Isso também fora apontado pelos auditores por meio da Constatação nº 267549 do Relatório de Auditoria nº 13426 (peça 30, p. 11) :
A prótese que está sendo realizada pelo prestador é do tipo Protocolo Clínico ou Protocolo de Branemark, não atendendo às orientações contidas no Capítulo 7 Implantodontia / Manual de Especialidades em Saúde Bucal/ SAS/CGSB/MS /2008, que recomenda para a sobredentadura implanto suportada (overdenture) o sistema de retenção Barra clip ou o Sistema O-ring, estas estabelecidas na Portaria Nº 718/SAS/MS/2010, na Tabela Unificada SUS Sistema de Informação Geral da Tabela SUS- SIGTAP, e Nota Técnica da Portaria Nº 718/SAS/MS.
40.	A utilização de uma técnica diversa da especificada pelo Ministério de Saúde decorreu do entendimento da entidade de que o "tratamento aplicado é de qualidade superior à orientada e não determinada pelo Manual de Especialidades em Saúde Bucal/SAS/CGSB/MS/2008 (...) " (peça 10, p. 27 e 37; peça 12, p. 29 e 39) e de que os respectivos odontólogos poderiam, dentro de sua discricionariedade, eleger os meios mais adequados e eficazes para realizar a prestação dos serviços a seus pacientes.
41.	Cumpre destacar que, mesmo reconhecendo-se a incapacidade no âmbito desta instrução de se adentrar nas especificidades de cada uma dessas técnicas e de se avaliar as fotos e raio-x de parte dos pacientes efetivamente atendidos pelo programa (peças 81 e 137-251) , verifica-se que os elementos trazidos nestes autos apontam que o CISOENOP adotou um procedimento distinto do apregoado pelo MS. Para isso o consórcio se valeu de possível existência de brechas normativas para subsidiar os pedidos de pagamento por um valor maior do que o intencionalmente previsto pelo Ministério.
42.	Contudo, nesta nova análise, há de se reconhecer que as evidências apontam que os serviços foram efetivamente executados em benefício da população do município, sendo que os próprios auditores do Denasus não basearam suas constatações em evidências que apontassem a não prestação de serviços ou que o consórcio tenha cobrado por esses preços superiores ao de mercado (Constatações nº 267070, nº 267066 e nº 267068 do Relatório de Auditoria nº 13426; peça 30, p. 14-27) , o que afastaria a ocorrência de prejuízo ao erário, propriamente dito, defendida em relatório de auditoria (peça 30, p. 34) e no relatório do tomador de contas (peça 34, p. 113) . 
43.	Também não haveria que se falar em ocorrência de desvio de objeto/finalidade, pois os recursos repassados a maior pelo Fundo Nacional de Saúde ao Fundo Municipal de Saúde de Cianorte/PR (peça 6) foram aparentemente aplicados em prol da saúde bucal da população. 
44.	Por outro lado, depreende-se que se aplicaria no caso em tela o entendimento estabelecido no âmbito dos Acórdão 1830/2018-TCU-Plenário e nº 14.205/2018-1ª Câmara (ambos da relatoria do Ministro Benjamin Zymler) :
"Embora o pagamento de valores acima da tabela do SUS não se caracterize como desvio de objeto ou de finalidade em sentido estrito - pois o objeto e a finalidade dos pagamentos não se modificam em razão do valor da despesa -, o fato em questão mais se assemelha a essa hipótese do que ao dano ao erário propriamente dito. Com efeito, o valor que excede a tabela do SUS consiste em despesa não permitida pelas normas que disciplinam as transferências, mas que em tese beneficiou o público-alvo. Assim, mostra-se adequado o tratamento proposto pela unidade técnica." (Acórdão 1830/2018-TCU-Plenário) 
Assim, aquele julgado imputou responsabilidade pelo ressarcimento ao erário unicamente do ente federativo e adotou como cofre credor do débito, consoante entendimento firmado no Acórdão 1072/2017-TCU-Plenário, o Fundo Municipal de Saúde de Imperatriz/MA, de forma que todo o esforço processual derivado de nova instrução do feito resultaria no aporte pelo município de recursos ao seu próprio Fundo Municipal de Saúde, revertendo-se em favor da população local. (voto do Acórdão 14205/2018-TCU-Primeira Câmara) 
45.	Ou seja, o pagamento pelo ente federado por despesas médicas acima dos valores estipulados pelo SUS não configuraria débito quando não restasse evidenciado que os preços fossem incompatíveis com aqueles praticados no mercado, sendo que os preços de referência do Sistema Único de Saúde fixariam um valor máximo a ser custeado com recursos da União, devendo o excedente ser arcado por recursos do ente federado, a serem aportados ao seu próprio fundo de saúde.
46.	Nesse sentido, percebe-se que as responsabilidades quanto à ocorrência de dano imputadas aos arrolados no processo poderiam ser afastadas e, por consequência, recairia apenas sobre o município de Cianorte/PR a responsabilidade de ressarcir o seu respectivo fundo municipal de saúde, fato que subsidiaria a expedição de citação ao ente federativo.
47.	Por outro lado, os atuais arrolados no processo poderiam ser ouvidos em audiência por terem permitido as cobranças/pagamentos de valores excedentes aos previstos pelo SUS. Contudo, como eles buscaram justificar esse custo extra, o qual decorreria de aparente utilização de tratamento de qualidade superior em benefício da população (peças 78-83, 120-127, 128-251 e 253-261) , considera-se que o Tribunal adotaria uso de rigor excessivo caso optasse por aplicar-lhes alguma sanção pecuniária, sendo considerado suficiente a expedição de determinação aos gestores do município para que não repitam a impropriedade detectada. Por isso não se proporá o chamamento em audiência dos secretários municipais de saúde e presidentes do consórcio à época dos fatos.
48.	De todo modo, caso esse entendimento pela dispensa de chamamento em audiência não seja adotado pelo relator do feito (ao qual será submetida a proposição contida nesta instrução) , cumpre registrar não ter ocorrido a prescrição da pretensão punitiva por parte do TCU que, nos termos do entendimento firmado no Acórdão 1441/2016-TCU-Plenário (Redator Walton Alencar Rodrigues) , subordina-se ao prazo geral de prescrição indicado no art. 205 do Código Civil, qual seja, dez anos contados a partir da data de ocorrência da irregularidade sancionada, nos termos do art. 189 do Código Civil. As irregularidades discutidas nesta TCE ocorreram nos exercícios de 2011 até 2013, portanto há menos de 10 anos.
49.	Por fim, observa-se que a Portaria-MIN-VR nº 1/2019, de 19/6/2019, delega competência para que Secex-TCE efetue essa nova notificação. Contudo, em virtude de os novos entendimentos expressos no exame em tela divergirem das citações anteriormente efetuadas, recomenda-se a submissão desta instrução ao crivo do relator deste feito, Ministro Vital do Rêgo, para que possa manifestar sua anuência, ou não, quanto à proposta de citação do município.
CONCLUSÃO
50.	O exame das ocorrências descritas na seção "Exame Técnico" permitiu, na forma dos arts. 10, § 1º, e 12, incisos I e II, da Lei 8.443/1992 c/c o art. 202, incisos I e II, do RI/TCU, definir a responsabilidade do município de Cianorte/PR pelos débitos relativos aos recursos transferidos pelo FNS ao Fundo Municipal de Saúde de Cianorte/PR nos exercícios de 2011 até 2013.
51.	Contudo, em virtude desse novo entendimento divergir das citações anteriormente efetuadas, recomenda-se que essa proposição seja submetida ao crivo do relator deste feito, Ministro Vital do Rêgo, para que possa manifestar sua anuência, ou não, quanto à proposta de citação do município para ressarcimento de seu respectivo fundo de saúde.
PROPOSTA DE ENCAMINHAMENTO
52.	Diante do exposto, submetemos os autos à consideração superior, propondo encaminhar a seguinte proposição ao Ministro-Relator Vital do Rêgo:
a) realizar a citação do Município de Cianorte/PR (CNPJ 76.309.806/0001-28) , na pessoa de seu representante legal, com fundamento nos arts. 10, § 1º, e 12, incisos I e II, da Lei 8.443/1992 c/c o art. 202, incisos I e II, do RI/TCU, para que, no prazo de quinze dias, apresentem alegações de defesa quanto às irregularidades detalhadas a seguir:
a.1)  Irregularidade: efetuar pagamentos, exclusivamente com recursos federais repassados, de mais de um Procedimento 07.01.07.015-3 (Prótese Dentária sobre Implante) por paciente, referentes ao período de 2011 até 2013, evidenciado nas Constatações nº 267070, nº 267066 e nº 267068 do Relatório de Auditoria nº 13426; 
a.2)  Conduta: beneficiar-se indevidamente de recursos federais do Sistema Único de Saúde (SUS) , ao permitir a cobrança e o pagamento de mais de um Procedimento 07.01.07.015-3 (Prótese Dentária sobre Implante) por paciente, descumprindo normativos do Sistema Único de Saúde afetos à matéria, fato de deu origem a pagamentos de valores superiores aos estipulados pelo SUS. A conduta descrita permitiu o pagamento a maior por procedimentos executados para cada paciente, sendo que os preços de referência do Sistema Único de Saúde fixariam um valor máximo a ser custeado com recursos da União, devendo o excedente ser arcado por recursos do ente federado;
a.3)  Dispositivos violados: Portaria n. 718/SAS/MS/2010, Nota Técnica sobre a Portaria nº  718/SAS/MS/2010, emitida pela SAS/DAB/CGSB, Manual de Especialidades em Saúde Bucal/SAS/CGSB/MS/2008 e Sistema de Gerenciamento da Tabela de Procedimentos SUS - SIGTAP, os quais norteiam a cobrança e o faturamento das próteses confeccionadas sobre implantes dentários;
a.4) Evidências: Procedimentos Ambulatoriais (APAC) relacionados nas Constatações nº 267070, nº 267066 e nº 267068, constante do Relatório de Auditoria do Denasus nº 13426 (peça 30) , além das alegações de defesa apresentadas pelo Consórcio Público Intermunicipal de Saúde do Centro Noroeste do Paraná - CISOENOP (peças 78-83, 128-251 e 253-261) .
e/ou recolha, aos cofres do Fundo Municipal de Saúde de Cianorte/PR (CNPJ  09.263.750/0001-20)  as quantias abaixo indicadas, referentes às irregularidades e às condutas de que trata o item "a", alíneas "a.1", "a.2" e "a.3", atualizadas monetariamente a partir das respectivas datas até o efetivo recolhimento, abatendo-se na oportunidade a quantia eventualmente ressarcida, na forma da legislação em vigor;
	VALOR ORIGINAL (R$) 
	DATA DA OCORRÊNCIA

	48.000,00
	04/07/2011

	54.000,00
	08/08/2011

	15.000,00
	06/09/2011

	34.500,00
	10/10/2011

	6.000,00
	07/11/2011

	15.000,00
	05/12/2011

	33.000,00
	09/01/2012

	25.500,00
	13/02/2012

	25.500,00
	12/03/2012

	21.000,00
	16/04/2012

	37.500,00
	07/05/2012

	24.000,00
	06/06/2012

	21.000,00
	23/07/2012

	22.500,00
	13/08/2012

	22.500,00
	17/09/2012

	21.000,00
	22/10/2012

	7.500,00
	19/11/2012

	25.500,00
	10/12/2012

	73.800,00
	10/01/2013

	76.500,00
	04/02/2013

	75.000,00
	11/03/2013

 (Valor atualizado sem juros: R$ 	1.048.647,62; 9/4/2020) 
b) informar ao representante do Município de Cianorte/PR que, caso venha a ser condenado pelo Tribunal, os débitos ora apurados serão acrescidos de juros de mora, nos termos do § 1º do art. 202 do RI/TCU;
c) esclarecer ao representante do Município de Cianorte/PR, em obediência ao art. 12, § 2º, da Lei 8.443/1992, e ao art. 12, inciso VI, da Resolução TCU 170/2004, que o recolhimento tempestivo do débito somente saneará o processo; 
d) esclarecer aos responsáveis, em obediência ao art. 12, § 3º, da Lei 8.443/1992, e ao art. 12, inciso VII, da Resolução TCU 170/2004, que o não atendimento à citação ou à audiência implicará revelia, para todos os efeitos, dando-se prosseguimento ao processo.
Mediante Despacho de peça 265, solicitei o pronunciamento do MPTCU acerca da pertinência da medida alvitrada pela unidade técnica.
Em atendimento ao Despacho em foco, a Procuradora-Geral junto ao TCU elaborou o parecer que integra a peça 266, a seguir transcrito:
	Trata-se de tomada de contas especial instaurada pelo Fundo Nacional de Saúde em desfavor dos Senhores Edno Guimarães, Presidente do Consórcio Público Intermunicipal de Saúde do Centro Noroeste do Paraná (CISOENOP) , e Rogério Sossai, Secretário de Saúde do Município de Cianorte/PR, em razão de não comprovação da boa e regular aplicação de recursos do Sistema Único de Saúde (SUS) repassados ao Município de Cianorte/PR nos exercícios de 2011-2013, devido a falhas e/ou falta da documentação comprobatória das despesas, conforme auditoria realizada pelo Departamento Nacional de Auditoria do Sistema Único de Saúde (Denasus) junto ao CISOENOP, associação pública responsável pela gestão do Centro de Especialidades Odontológicas de Cianorte/PR.
2.	Como informam os autos, o Denasus realizou auditoria no Centro de Especialidades Odontológicas no Município de Cianorte/PR (Relatório de Auditoria n.º 13426; peça 30) , abrangendo o período de julho de 2011 a março de 2013, com o objetivo de "Auditar a Saúde Bucal de Cianorte/PR para verificar a cobrança de procedimentos", tendo sido identificado dano ao erário de R$ 684.300,00, decorrente de cobranças indevidas por procedimentos de aplicação de próteses dentárias sobre implantes para atendimento de pacientes.
3.	Na referida auditoria, a equipe do Denasus verificou a ocorrência de diversas cobranças a maior para execução do Procedimento 07.01.07.015-3 (Prótese Dentária sobre Implante) no Centro de Especialidades Odontológicas de Cianorte/PR. Utilizando-se de seleção de amostras e análise de Autorizações de Procedimentos Ambulatoriais - APAC -, a auditoria constatou que a execução do referido procedimento em cada paciente apresentou custo de R$ 600,00 ou R$ 1.800,00, superiores aos R$ 300,00 estipulado pelo Sistema de Gerenciamento da Tabela SUS - SIGTAP (Portaria n.º 718/SAS/MS/2010) , tendo, portanto, havido cobrança de 100% ou 500% a mais pela execução de um mesmo procedimento. Nesse sentido, haveria a necessidade de devolução dos valores pagos a maior, por descumprimento da forma estabelecida em norma de cobrança e faturamento das próteses confeccionadas sobre implantes dentários.
4.	Apuradas as responsabilidades na fase interna, o Denasus concluiu, no que foi seguido pelo Relatório Completo do Tomador de Contas n.º 12/2018 (peça 34) e pela Controladoria-Geral da União (peças 35 a 37) , que os responsáveis pelo dano ao erário seriam os Senhores Edno Guimarães, Presidente do CISOENOP, pelo débito de R$ 459.000,00, referente aos anos de 2011 e 2012, e Rogério Sossai, Secretário de Saúde de Cianorte/PR, pelo débito de R$ 225.300,00, referente ao ano de 2013. A ocorrência ensejadora dos débitos decorreu das cobranças e pagamentos indevidos de mais de um Procedimento 07.01.07.015-3 (Prótese Dentária sobre Implante) por paciente.
5.	Autuado o processo no TCU, instrução preliminar da Secex-TCE (peça 43) discordou parcialmente das responsabilizações atribuídas pelo Denasus e pelo FNS. Quanto ao débito dos exercícios de 2011 e 2012, a Unidade Técnica entendeu que, além do Senhor Edno Guimarães, deveriam ser citados, em solidariedade, o Consórcio CISCENOP e a Secretária Municipal de Saúde à época, Senhora Jandira Cordeiro Bahia Domingos, o primeiro por se tratar da entidade que prestava os serviços com os recursos públicos federais, devendo se submeter aos princípios, diretrizes e normas do SUS, e a segunda por ter autorizado a cobrança e o repasse dos valores pagos irregularmente ao consórcio. Quanto ao débito do exercício de 2013, a Unidade Técnica entendeu que, além do Senhor Rogério Sossai, deveriam ser citados, em solidariedade, o Consórcio CISCENOP e o Presidente do CISCENOP à época, Senhor Claudemir Romero Bongiorno, o primeiro pelas mesmas razões anteriores, e o segundo por ter cobrado indevidamente do Município de Cianorte/PR mais de um procedimento por paciente atendido.
6.	Acolhida a proposta da peça 43, os responsáveis foram devidamente citados pelo TCU, nos termos dos Ofícios às peças 48 a 52. De acordo com a tabela da peça 262, p. 6, todos os arrolados apresentaram alegações de defesa por meio de seus representantes legais. Devido ao falecimento do Senhor Edno Guimarães, em 19/8/2014, a citação ocorreu em nome de seu espólio, representado pela Senhora Zoraide Ruiz Guimarães.
7.	De acordo com o Denasus, o núcleo da controvérsia desta TCE reside no fato de que, independentemente do quantitativo de implantes utilizados para suportar a prótese, seja ela fixa cimentada ou parafusada, o valor a ser cobrado por prótese confeccionada e instalada deveria ser sempre de R$300,00. Valores excedentes cobrados por paciente deveriam ser devolvidos ao FNS, por descumprimento do conceito estabelecido para esse tipo de procedimento, preconizado pelo Sistema de Gerenciamento da Tabela SUS - SIGTAP, o qual norteia a cobrança e o faturamento das próteses confeccionadas sobre implantes dentários. O Denasus também registrou que os exames dos prontuários, das radiografias pós-tratamento e das fotografias dos pacientes evidenciavam a colocação de apenas uma prótese sobre implantes na arcada inferior de cada paciente atendido, não havendo que se falar, desse modo, em cobranças de mais de uma prótese por paciente.
8.	Os responsáveis apresentaram a mesma linha de defesa junto ao Denasus e ao TCU. Em essência, alegaram que foram aplicadas mais de uma prótese por paciente, e que o tratamento aplicado seria de qualidade superior à orientação clínica contida no Manual de Especialidades em Saúde Bucal/SAS/CGSB/MS/2008, do Ministério da Saúde. Os parágrafos abaixo da instrução da Secex-TCE à peça 262 sintetizam o ocorrido nos termos defendidos pelo Consórcio responsabilizado.
38. Cumpre destacar que o Consórcio CISOENOP reconheceu, mais uma vez, que não fez uso da conduta clínica prevista pelo Ministério da Saúde no âmbito do Manual de Especialidades em Saúde Bucal/SAS/CGSB/MS/2008. Pois o referido manual remeteria à utilização de "conduta clínica e técnica para Overdenture, o que, destaca-se desde já, não se aplicar para o tratamento discutido e executado em questão" (peça 78, p. 6) e a entidade executou procedimentos denominados "Branemark", resultando na utilização de uma prótese dentária para cada implante efetuado e na cobrança por serviços a maior do que originalmente previstos (peça 78, p. 15) .
[...]
40. A utilização de uma técnica diversa da especificada pelo Ministério de Saúde decorreu do entendimento da entidade de que o "tratamento aplicado é de qualidade superior à orientada e não determinada pelo Manual de Especialidades em Saúde Bucal/SAS/CGSB/MS/2008 (...) " (peça 10, p. 27 e 37; peça 12, p. 29 e 39) e de que os respectivos odontólogos poderiam, dentro de sua discricionariedade, eleger os meios mais adequados e eficazes para realizar a prestação dos serviços a seus pacientes.
9.	Portanto, os apontamentos da defesa foram no sentido de que o CISOENOP adotou um procedimento distinto do previsto nas normas do Ministério da Saúde. A Secex-TCE, na peça 262, ao analisar as respostas dos citados, acabou por reconhecer que os serviços foram efetivamente executados em benefício da população, o que teria sido confirmado pelos próprios auditores do Denasus. Do mesmo modo, não teria havido cobrança de preços superiores aos de mercado pelo consórcio, nem ocorrido desvio de objeto/finalidade, pois os recursos repassados a maior pelo FNS ao FMS de Cianorte/PR teriam sido aparentemente aplicados em prol da saúde bucal da população. Assim, restaria afastada a ocorrência de prejuízo ao erário, como apregoado nos relatórios de auditoria (peça 30) e do tomador de contas (peça 34) .
10.	Pautando-se pelos entendimentos firmados nos Acórdão 1830/2018-TCU-Plenário e n.º 14.205/2018-TCU-Primeira Câmara, ambos relatados pelo eminente Ministro Benjamin Zymler, a Unidade Técnica entendeu que a responsabilidade pelo ressarcimento deveria recair exclusivamente sobre o Município de Cianorte/PR, cabendo-lhe a devolução dos recursos ao fundo municipal de saúde. Dessa forma, a proposta de encaminhamento da Secex-TCE (peça 262) é para que seja realizada a citação do referido município para apresentar alegações de defesa e/ou recolher o débito total dos anos de 2011 a 2013 ao Fundo Municipal de Saúde de Cianorte/PR. Quanto aos gestores e ao Consórcio citados, a Unidade Instrutiva opina pelo afastamento de suas responsabilidades, considerando que eles buscaram justificar os custos incorridos do procedimento aplicado, utilizando tratamento de qualidade superior em benefício da população. Considerando que seria de rigor excessivo a aplicação de sanções aos responsáveis, a Unidade Técnica deixou de propor a realização de audiência por terem eles permitido as cobranças e pagamentos de valores excedentes aos previstos pelo SUS.
11.	Submetidos os autos ao Gabinete do Relator, eminente Ministro Vital do Rêgo, para decisão quanto à proposta de citação do Município, Sua Excelência produziu o Despacho da peça 265. Reproduz-se abaixo o seu parágrafo 8, em que contextualizada relevante questão jurisprudencial atinente ao caso tratado nesta TCE.
8. Relativamente à devolução, pelo ente municipal, de recursos federais transferidos fundo a fundo para a área de saúde, trago breve resumo das decisões mais recentes desta Corte de Contas a moldar a análise a ser empreendida ao caso concreto:
i) até o advento do Acórdão 1072/2017-TCU-Plenário, que firmou entendimentos acerca da aplicação da LC 141/2012, o TCU abraçava a tese de que a caracterização do desvio de objeto não ensejava a devolução dos recursos assim aplicados, cabendo a restituição apenas na hipótese de desvio de finalidade; mediante o referido decisum, em linha com o disposto na LC 141/2012, o TCU passou a entender que, nas hipóteses de desvios de objeto e de finalidade, o município precisa devolver os recursos ao fundo municipal, sem, contudo, fixar, expressamente, o marco temporal a partir da qual tal entendimento seria aplicável;
ii) com o Acórdão 1391/2019-TCU-Plenário, que cuidou da questão temporal de aplicabilidade do mencionado entendimento, o TCU acolheu a tese de que seria necessário a devolução dos recursos no caso de desvio de objeto, mesmo para as transferências fundo a fundo realizadas antes da LC 141/2012, pois caracterizaria afronta às disposições da lei orçamentária que fixava destinação específica para esses recursos;
iii) já o Acórdão 1045/2020-TCU-Plenário, mesmo reconhecendo a necessidade de devolução dos recursos aplicados com desvio de objeto antes do advento da LC 141/2012, entendeu que, naquele caso concreto em especial, cuja transferência fundo a fundo ocorreu no ano de 2010, não faria sentido exigir a devolução dos recursos pelo município para o fundo municipal de saúde pois a política pública que vigia naquela época (dez anos atrás) poderia não ser a mais adequada na atualidade, o que iria gerar o comprometimento na alocação de recursos nos programas atuais de saúde a cargo do município, sendo aplicável o disposto no art. 20 da LINDB, segundo o qual órgão decisor deve avaliar as consequências práticas de sua decisão, cabendo, eventualmente, a responsabilização do gestor;
12.	Ao final do Despacho, o Relator solicitou o pronunciamento deste MPTCU acerca da pertinência da proposta da Secex-TCE às peças 262 a 264, de modo que seja avaliada a necessidade de devolução dos recursos recebidos fundo a fundo na área de saúde pelo Município de Cianorte/PR, considerando ainda, nos dizeres do Despacho, "a atual realidade de saúde pública enfrentada pelos entes federativos, obrigados a dispender grandes somas de recursos públicos para o combate e o tratamento de cidadãos acometidos pela covid-19".
13.	Feito esse breve histórico, passa-se à análise do processo. Para uma abordagem mais objetiva das questões envolvidas, dividir-se-á o parecer em três tópicos: a) definição de ocorrência de desvio de objeto no caso sob análise; b) definição das regras aplicáveis quanto à devolução dos recursos pelo município beneficiado de acordo com os precedentes do TCU e o Direito intertemporal; e c) definição de como reconhecer o desvio de objeto no caso dos recursos do SUS transferidos fundo a fundo.
II
14.	O primeiro tópico trata da definição da ocorrência de desvio de objeto no caso sob análise. Como visto, foram identificados em auditoria do Denasus pagamentos ao Consórcio CISOENOP em valores superiores aos estipulados em norma do SUS para a realização do procedimento de prótese dentária sobre implante. Como alegado pelos defendentes, e reconhecido pelo próprio Denasus (cf. peça 262, parágrafo 39) , foi utilizada técnica de tratamento diversa e de qualidade superior àquela especificada pelo Ministério da Saúde, sendo que uma das justificativas para essa adoção estaria relacionada à liberdade de eleição, pelos odontólogos, dos meios mais adequados e eficazes para a prestação dos serviços a seus pacientes.
15.	Desse modo, embora fosse de R$ 300,00 o limite máximo por procedimento/paciente que poderia ser remunerado com os recursos do SUS transferidos ao Município, foram identificados pagamentos ao Consórcio CISOENOP de valores de R$ 600,00 ou de R$ 1.800,00 por procedimento aplicado. Conforme entendimento do Denasus, do Ministério repassador e do órgão de controle interno, teria ocorrido dano ao erário no valor de R$ 684.300,00, por cobranças indevidas de mais de um procedimento de prótese dentária sobre implante por paciente, nos anos de 2011 a 2013.
16.	A partir dos fatos apurados, uma observação inicial é de que não se pode afirmar que houve dano ao erário, como foi concluído na fase interna da TCE. Segundo algumas decisões do Tribunal (ver precedentes abaixo) , constitui irregularidade o pagamento de procedimentos com valores superiores ao da tabela do SUS, de modo que o montante que exceder o permitido por norma deve ser arcado pelos cofres do ente beneficiado. Pelo que se infere dos autos, não houve, nos pagamentos das próteses dentárias, verificação de sobrepreço/superfaturamento, tampouco pagamento de quantitativo superior ao executado ou por serviço de qualidade inferior a que deveria ser aplicada. Ocorreu, tão somente, descumprimento de norma, redundando em despesas suportadas com recursos federais acima do preço máximo permitido de custeio do procedimento por paciente.
17.	Esse entendimento, aliás, foi defendido pela Secex-TCE como fundamento para exclusão da responsabilidade pelo dano das pessoas físicas e jurídicas citadas preliminarmente, tendo em vista que o pagamento de despesas acima dos valores estipulados pelo SUS não configura débito (por dano ao erário) se não restar evidenciada a incompatibilidade dos preços com as referências de mercado. Os dois enunciados abaixo, transcritos da Jurisprudência Selecionada do Tribunal, reforçam a tese de ausência de dano em situações como a ora examinada. O segundo acórdão foi mencionado na fundamentação da instrução da Secex-TCE.
a) É irregular o repasse de recursos do SUS para pagamento de procedimentos com valores superiores aos da tabela única do sistema. Pagamentos dos valores que excederem a referida tabela devem ser arcados com recursos do ente federativo beneficiado. (Acórdão 2460/2012-TCU-Plenário; Relator Min. José Mucio Monteiro) 
b) O pagamento pelo ente federado por despesas médicas acima dos valores constantes da tabela do SUS não configura débito quando os preços forem compatíveis com aqueles praticados no mercado. A tabela do SUS fixa o valor máximo a ser custeado com recursos da União (Portaria-MS 1.606/2001) , devendo o excedente ser arcado por recursos do ente federado, a serem aportados ao seu próprio fundo de saúde. (Acórdão 14205/2018-TCU-Primeira Câmara; Relator Min. Benjamin Zymler) 
18.	Compreendido que inexiste dano ao erário nos pagamentos de procedimentos do SUS acima dos valores previstos em tabela, mas compatíveis com os preços de mercado, cabe esclarecer se, em situações do tipo, estaria caracterizado desvio de objeto, o que faria incidir o dever jurídico do ente beneficiário de ressarcir o erário das quantias pagas a maior com recursos da União.
19.	Na instrução da peça 262, a Secex-TCE afirma que não teria ocorrido desvio de objeto ou de finalidade no caso sob exame, pois os recursos repassados a maior pelo Fundo Nacional de Saúde ao Fundo Municipal de Saúde de Cianorte/PR teriam sido aplicados em prol da saúde bucal da população.	 No entanto, ao invocar os Acórdão 1830/2018-TCU-Plenário e n.º 14.205/2018-TCU-Primeira Câmara, ambos da relatoria do Ministro Benjamin Zymler, a Unidade Técnica entendeu que o gasto excedente deveria ser arcado com recursos do ente federado, a serem aportados ao seu próprio fundo de saúde.
20.	Usualmente, o desvio de objeto é verificado quando as ações executadas pelo ente responsável pela aplicação dos recursos forem diferentes das previstas em plano de trabalho ajustado com o órgão/entidade repassador, mas que, em alguma medida, preservem a finalidade a que se destinam. Se ocorre, por exemplo, pagamentos de despesas em ações/etapas/metas sem previsão nos instrumentos de repasse ou transferência, porém dentro dos mesmos fins ou áreas de atuação governamental, estaria caracterizado o desvio de objeto.
21.	Do ponto de vista do conceito estrito do termo, seguindo a argumentação da Unidade Técnica, compreende-se que não houve desvio de objeto no caso sob exame, já que os recursos foram aplicados na execução dos serviços previstos no procedimento para o qual eles foram transferidos, ou seja, próteses dentárias sobre implante. Embora tenha tratado de um convênio de obra, recorre-se ao trecho abaixo do Voto do Acórdão 2640/2014-TCU-Plenário (TC Processo 016.369/2010-6; Relator Min. Walton Alencar Rodrigues) para ilustrar o critério de reconhecimento do desvio de objeto.
Nos termos da doutrina, há desvio de objeto "quando o convenente executa ações outras que não aquelas previstas no termo de convênio, respeitando, contudo, a área para a qual os recursos se destinavam" [Ref:1]. Necessário, para configurar tal desvio, que os recursos sejam empregados em objeto distinto daquele assentado no termo de convênio, sem que o novo objeto filie-se a outra área de atuação do poder público, porque, a aplicação dos recursos em área diversa da pactuada caracteriza desvio de finalidade. [Ref:1: AGUIAR, Ubiratan et al. Convênios e tomadas de contas especiais: manual prático. 3. ed. Belo Horizonte: Fórum, 2008, p. 60.]
Necessário, para que tal vício se faça presente, a efetiva modificação do objeto, não sendo suficiente a simples alteração quantitativa ou qualitativa do empreendimento. Nessa linha os exemplos apresentados na precitada obra [Ref:2]: [Ref:2: Ibid., loc. cit.]
"Assim, por exemplo, ao invés de construir uma nova escola (prevista no termo de convênio) , o gestor realiza a reforma de uma outra, já existente. Ainda no campo dos exemplos, ao invés de o gestor asfaltar a rua indicada no convênio, asfalta outra."
No caso concreto, as irregularidades narradas - modificações de projeto, que incluem a substituição de técnicas construtivas e de materiais e o acréscimo de serviços em valor superior ao legalmente admitido - não conduziram à entrega de objeto distinto do pactuado. Por essa razão, afasto a conclusão de que houve desvio de objeto. Tal entender não se mostra hábil, contudo, a afastar a ocorrência de irregularidades, mas, apenas, a inibir a subsunção dos defeitos ao conceito doutrinário indicado pela unidade técnica.
22.	No Voto do Acórdão 1830/2018-TCU-Plenário (TC Processo 023.039/2015-9, Relator Min. Benjamin Zymler) , citado pela Secex-TCE, foi mencionado o trecho abaixo do parecer emitido por este Parquet naqueles autos (peça 163) , da lavra do Procurador Rodrigo Medeiros de Lima, ilustrativo da situação aqui discutida. De modo semelhante a esta TCE, aquele processo tratou de pagamento de serviços médicos com preços superiores aos constantes na Tabela do SUS.
"Embora o pagamento de valores acima da tabela do SUS não se caracterize como desvio de objeto ou de finalidade em sentido estrito - pois o objeto e a finalidade dos pagamentos não se modificam em razão do valor da despesa -, o fato em questão mais se assemelha a essa hipótese do que ao dano ao erário propriamente dito. Com efeito, o valor que excede a tabela do SUS consiste em despesa não permitida pelas normas que disciplinam as transferências, mas que em tese beneficiou o público-alvo. Assim, mostra-se adequado o tratamento proposto pela unidade técnica."
23.	No caso dos presentes autos, a utilização de técnica de tratamento de qualidade superior para execução das próteses dentárias, com conduta clínica diversa da prevista no Manual de Especialidades em Saúde Bucal/SAS/CGSB/MS/2008, não parece, de fato, ter modificado o objeto de aplicação do recurso transferido, pois as próteses foram efetivamente colocadas nos pacientes, embora com o uso de protocolo qualitativamente superior ao permitido pelo Ministério da Saúde. Além disso, os recursos foram empregados em saúde bucal, sem que se verificassem desvios para aplicação em outro objeto da área de saúde.
24.	A despeito de não se identificar, no caso concreto, desvio de objeto em sentido estrito, continuou a existir um ato irregular não sanado. Nesse sentido, concorda-se com a aplicação a estes autos da solução defendida no parecer deste Parquet referido no parágrafo 22 acima. O pagamento de despesas de execução das próteses acima do valor autorizado pelas normas disciplinadoras traduz inegável irregularidade que enseja a devolução do excesso pelo Município de Cianorte/PR, utilizando recursos próprios. Nesse contexto, em termos práticos, o caso examinado nesta TCE se assemelha mais aos casos de desvio de objeto, onde o ressarcimento é de responsabilidade do ente recebedor, do que de dano ao erário, em que a condenação pelo débito alcançaria os gestores. Portanto, cabe aplicar, ao presente processo, os dispositivos legais e entendimentos jurisprudenciais relacionados ao desvio de objeto, mesmo que a situação vista não envolva diretamente essa hipótese.
25.	Por fim, a irregularidade teria decorrido de liquidação indevida de despesas, bem como de pagamento pelo procedimento de aplicação de próteses em desconformidade com regras de execução financeira, contrariando o disposto nos arts. 62 e 63 da Lei n.º 4.320/1964. Vislumbra-se também a existência de vício no elemento "objeto" do ato administrativo. Conforme lição doutrinária, uma das possibilidades de haver vício em relação ao objeto do ato administrativo ocorre quando ele for diverso do previsto na lei para o caso sobre o qual incide (ver: Di Pietro, Maria Sylvia Zanella. Direito Administrativo. 32. ed. Rio de Janeiro: Forense, 2019. p. 278) .
III
26.	O segundo tópico trata da definição das regras aplicáveis quanto à devolução dos recursos pelo município beneficiado de acordo com os precedentes do TCU e o Direito intertemporal. Conforme levantado no Despacho do eminente Relator à peça 265, existem três decisões recentes do Tribunal que abordaram de modo distinto o tema da devolução, pelo ente municipal, de recursos federais transferidos fundo a fundo para a área de saúde. Tal situação conduz a dúvidas sobre como harmonizar esses precedentes e aplicá-los com integridade e coerência, considerando que, nos processos que o Tribunal analisa, os fatos se referem a diferentes épocas, atraindo a necessidade de se examinar o conflito de leis e precedentes no tempo.
27.	A primeira decisão que o Despacho cita é a do Acórdão 1072/2017-TCU-Plenário (TC Processo 022.118/2015-2; Relator Min. Bruno Dantas) , que firmou diversos entendimentos quanto à interpretação e aplicação do art. 27 da Lei Complementar n.º 141/2012 em relação aos débitos relativos a recursos federais do SUS transferidos fundo a fundo aos estados, municípios e ao Distrito Federal. Reproduzem-se abaixo os itens do mencionado acórdão que concernem especificamente ao tema destes autos.
9.3. firmar os seguintes entendimentos acerca do tratamento que deve ser dado aos débitos relativos a recursos federais do Sistema Único da Saúde (SUS) transferidos "fundo a fundo" aos estados, municípios e ao Distrito Federal, em especial no que diz respeito à interpretação e à aplicação do art. 27 da Lei Complementar 141/2012:
[...]
9.3.2. com relação aos débitos decorrentes de desvio de objeto ou finalidade:
9.3.2.1. o art. 27, inciso I, da Lei Complementar 141/2012 impõe a obrigação de devolução dos valores aplicados indevidamente, não fazendo distinções entre o desvio de objeto e o de finalidade;
9.3.2.2. considerando que as despesas irregulares são realizadas em benefício da comunidade local, cabe, na linha do que determina o art. 3º Decisão Normativa TCU 57/2004 e o art. 27, inciso I, da Lei Complementar 141/2012, ao ente federado a obrigação de recompor, com recursos próprios, os valores gastos indevidamente, atualizados monetariamente, ao fundo de saúde do ente beneficiário do repasse, podendo, ainda, haver a responsabilização solidária do agente público causador da irregularidade e a sua apenação com multa;
28.	O art. 27 da Lei Complementar n.º 141/2012 dispõe da matéria na forma abaixo.
Art. 27.  Quando os órgãos de controle interno do ente beneficiário, do ente transferidor ou o Ministério da Saúde detectarem que os recursos previstos no inciso II do § 3º do art. 198 da Constituição Federal estão sendo utilizados em ações e serviços diversos dos previstos no art. 3o desta Lei Complementar, ou em objeto de saúde diverso do originalmente pactuado, darão ciência ao Tribunal de Contas e ao Ministério Público competentes, de acordo com a origem do recurso, com vistas:
I - à adoção das providências legais, no sentido de determinar a imediata devolução dos referidos recursos ao Fundo de Saúde do ente da Federação beneficiário, devidamente atualizados por índice oficial adotado pelo ente transferidor, visando ao cumprimento do objetivo do repasse;
II - à responsabilização nas esferas competentes.
29.	Saliente-se que, no Voto condutor do Acórdão 1072/2017-TCU-Plenário, o Ministro Bruno Dantas se preocupou em caracterizar e definir tratamentos distintos às irregularidades ensejadoras de débitos envolvendo recursos do SUS, separando-as em recebimento de recursos federais pelo ente de forma irregular, dano ao erário propriamente dito (desfalques, desvios, etc.) e desvio de objeto ou de finalidade, de modo que a Lei Complementar n.º 141/2012 se aplicaria apenas a estas duas últimas categorias de desvio. Conforme o precedente, embora não se possa falar propriamente em dano ao erário nos casos de desvio de objeto ou de finalidade, a obrigação de recomposição caracteriza um débito do ente federado beneficiário perante o fundo de saúde local.
30.	A segunda decisão é a do Acórdão 1391/2019-TCU-Plenário (TC Processo 021.227/2018-7; Relator Min. Marcos Bemquerer) , que trouxe detalhada discussão sobre a obrigatoriedade de o ente público beneficiado repor aos fundos de saúde recursos que tenham sofrido desvio de objeto ou de finalidade, ainda que a irregularidade tenha sido praticada anteriormente à edição da Lei Complementar n.º 141/2012. No Voto, o Relator lista algumas decisões posteriores ao Acórdão 1072/2017-TCU-Plenário, das Câmaras e do Plenário, que defenderam a restituição dos recursos pelo ente beneficiário para fatos ocorridos antes da promulgação da lei complementar de 2012.
31.	Os trechos abaixo do Voto condutor do Acórdão 1391/2019-TCU-Plenário esclarecem o posicionamento do Relator, acolhido pelo Plenário do Tribunal.
40. Assim situada à matéria, alinho-me à corrente dominante, representada pelos precedentes indicados nos itens 35 a 37. Assim o faço por entender que o desvio de objeto, nos repasses fundo a fundo efetuados pelo FNS, representa ofensa ao interesse jurídico material da União em ver implementada uma determinada estratégia de saúde. O débito é expressão financeira da lesão ao referido interesse da União, provocado por parte do ente encarregado de gerir ou executar diretamente os serviços de saúde.
[...]
43. Muito embora o Acórdão 1072/2017-TCU-Plenário tenha fixado entendimentos em face da edição da Lei Complementar 141/2012, compreendo que a exigibilidade dos débitos provenientes de desvio de objeto dos recursos repassados pelo Fundo Nacional de Saúde na modalidade fundo a fundo precede à referida Lei Complementar.
[...]
54. Em outras palavras, o desvio de objeto, embora de menor reprovabilidade do que o desvio de finalidade e a supressão dos recursos públicos, também é pernicioso para a atuação estatal por desatender aos princípios de planejamento e orçamento, não mitigando, por si só, a necessidade de recomposição do Fundo lesado.
32.	Esclareça-se que, no processo relativo a esse último acórdão, este Ministério Público de Contas, por meio de parecer da lavra do Procurador Marinus Eduardo De Vries Marsico, defendeu a tese de que não seria necessária a restituição de valores se o desvio de objeto ocorresse antes da Lei Complementar n.º 141/2012. O trecho abaixo do parecer emitido naqueles autos (peça 27) resume qual foi o entendimento deste Parquet.
De outro tanto, em dois outros julgamentos o Tribunal abordou diretamente o assunto, tendo decidido pela não exigência da devolução dos recursos para situações havidas antes da LC 141/2012, nos termos dos Acórdãos 3.582/2018 e 8.663/2017, ambos da 1ª Câmara.
A tese aplicada nas referidas deliberações, ante sua relevância, passou a figurar no repositório da Jurisprudência Selecionada, tendo redação assim vazada:
O desvio de objeto na aplicação de recursos do Fundo Nacional de Saúde transferidos na modalidade fundo a fundo a estados, municípios e ao Distrito Federal, se ocorrido anteriormente à publicação da LC 141/2012, não configura débito e, portanto, não enseja a necessidade de restituição dos valores empregados (grifo acrescido) .
Por cuidar de situações análogas, cremos que o mesmo tratamento deve ser empregado no caso concreto, tendo em conta, sobretudo, o movimento havido no direito brasileiro de prestígio à jurisprudência, bem estampado no art. 926 do Código de Processo Civil - dispositivo que se aplica plenamente às Cortes de Contas, em nosso entender -, segundo o qual os "tribunais devem uniformizar sua jurisprudência e mantê-la estável, íntegra e coerente".
33.	Insta notar que, apesar de a tese da retroatividade do dever de ressarcimento pelo ente subnacional ter sido desenvolvida e defendida no Acórdão 1391/2019-TCU-Plenário, o Relator deixou de propor que o Município de Pacajus/CE recolhesse aos cofres do FMS débito apurado naqueles autos, relativo aos anos de 2009-2010, sob o fundamento de que o ressarcimento ocorreria já sob a égide da Portaria n.º 3.992/2017 do Ministério da Saúde, que reuniu os antigos blocos de financiamento de custeio em um único bloco a partir de janeiro de 2018.
34.	A terceira decisão é a do Acórdão 1045/2020-TCU-Plenário (TC Processo 005.366/2019-4; Relator Min. Benjamin Zymler) , cujo Voto faz referência às conclusões do Acórdão 1391/2019-TCU-Plenário, acima comentado, e recorda que, com o advento da LC n.º 141/2012, vem se formando uma corrente jurisprudencial no sentido de que, mesmo para recursos repassados antes de sua vigência, haveria a obrigação de ressarcimento do ente municipal ao respectivo fundo municipal de saúde. Os trechos abaixo do Voto demonstram a aderência do Relator a este entendimento.
39. Por certo, esse novo entendimento não advém da Lei Complementar 141/2012, que não retroage, mas sim de nova percepção deste Tribunal sobre a matéria. Isso porque, segundo essa linha de entendimento, seria mais consentâneo com o interesse público assegurar que a prestação dos serviços de saúde ocorra de acordo com a estratégia prédefinida e, portanto, presumivelmente, contribuindo para uma alocação ótima dos escassos recursos disponíveis.
40. Com efeito, no mais das vezes, um fato apontado como desvio de objeto ou de finalidade implica que a área de saúde receba menos recursos do que o previsto no planejamento anual. Isso porque os recursos federais acabam por ser destinados a despesas que deveriam ser ordinariamente suportadas pelos recursos municipais. Ou seja, o município utiliza-se dos recursos federais para se esquivar de suas obrigações com a saúde, podendo até mesmo ocorrer a violação ao art. 198, § 2º, da Constituição Federal, o qual estabelece o mínimo a ser aplicado pelos entes da federação em ações dessa área.
35.	Nesse último processo, também houve manifestação do Procurador Marinus Eduardo De Vries Marsico (peça 42) , em nome deste Ministério Público de Contas, que opinou que o TCU deveria firmar o entendimento abaixo, na mesma linha defendida no parecer do TC Processo 021.227/2018-7 (parágrafo 32 acima) .
a) firme entendimento de que o desvio de objeto na aplicação de recursos do Fundo Nacional de Saúde transferidos na modalidade fundo a fundo a estados, municípios e ao Distrito Federal, comprovadamente empregados na área de saúde (mesma finalidade) , se ocorrido anteriormente à publicação da Lei Complementar 141/2012, não configura débito e, portanto, não enseja a necessidade de restituição dos valores empregados;
36.	Embora tivesse afirmado em seu Voto a necessidade de devolução dos recursos aplicados com desvio de objeto antes da edição da LC n.º 141/2012, o Ministro Benjamin Zymler entendeu que, como o caso concreto tratava de uma transferência fundo a fundo ocorrida em 2010, o TCU poderia dispensar a referida devolução pelo ente federado, uma vez que a irregularidade teria ocorrido durante a vigência de plano de saúde plurianual já encerrado, de modo que a exigência teria o potencial de afetar o cumprimento das metas previstas no plano vigente. Para tanto, considerou aplicável ao caso o art. 20 da Lei de Introdução às Normas do Direito Brasileiro (LINDB) , que estabelece que "nas esferas administrativa, controladora e judicial, não se decidirá com base em valores jurídicos abstratos sem que sejam consideradas as consequências práticas da decisão".
37.	Resumidos os três acórdãos citados no Despacho da peça 265, observa-se que a preocupação externada pelo Relator destes autos é para que haja uma definição mais objetiva da aplicabilidade, no tempo, da tese de que o desvio de objeto demanda devolução pelos entes beneficiados dos recursos repassados pelo FNS, considerando tanto os precedentes do TCU quanto a LC n.º 141/2012, já que se carece de um entendimento uniforme sobre a matéria no Tribunal.  
38.	Do ponto de vista jurisprudencial, o marco temporal relevante foi a prolação do Acórdão 1072/2017-TCU-Plenário, que firmou entendimentos sobre o art. 27, inciso I, da LC n.º 141/2012, estabelecendo: i) a imposição de obrigação de devolução dos valores aplicados indevidamente em caso de desvio de objeto; e ii) a obrigação de o ente federado recompor os valores gastos indevidamente, atualizados monetariamente, ao seu fundo de saúde. Antes do advento do Acórdão 1072/2017-TCU-Plenário, predominava no Tribunal a tese de que apenas a ocorrência de desvio de finalidade, mas não de desvio de objeto, ensejava a devolução dos recursos.
39.	Em termos de conteúdo, observa-se que os subitens 9.3.2.1 e 9.3.2.2 do Acórdão 1072/2017-TCU-Plenário (parágrafo 27 acima) apenas reforçaram o que o art. 27, inciso I, da LC n.º 141/2012 já estabelecia, que tanto o desvio de objeto quanto o desvio de finalidade exigem a adoção de providências para se determinar a imediata devolução dos recursos ao Fundo de Saúde do ente beneficiário. Os demais entendimentos firmados no acórdão (item 9.3, demais subitens) trouxeram interpretações mais específicas do dispositivo legal, fixando o tratamento distintivo dos débitos decorrentes de desvios de objeto ou finalidade, de um lado, e de dano ao erário, de outro, e detalhando a sistemática a ser seguida pelos órgãos envolvidos e pelo TCU na instauração e condução das tomadas de contas especiais relativas às transferências fundo a fundo.
40.	Parece um ponto incontroverso que o art. 27, inciso I, da LC n.º 141/2012 passou a exigir que os recursos aplicados com desvio de objeto precisam ser devolvidos pelo ente beneficiado. O texto da lei não deixa muitas dúvidas quanto a essa obrigação. Quando menciona a expressão "objeto de saúde diverso do originalmente pactuado" (ver parágrafo 28 acima) , está se referindo à categoria jurídica "desvio de objeto". O art. 27 da lei contém expresso comando de que, uma vez cientificado, o Tribunal de Contas deve adotar providências legais, no sentido de determinar a imediata devolução dos recursos aplicados com desvio de objeto ou finalidade ao Fundo de Saúde do ente beneficiário.
41.	A LC n.º 141/2012 foi a norma infraconstitucional editada para regulamentar o § 3.º do art. 198 da Constituição Federal, tendo entrado em vigor na data de sua publicação, e, portanto, com aplicabilidade imediata a todos os fatos ocorridos a partir dela. De acordo com o princípio da irretroatividade, adotado no Direito Brasileiro, a lei nova não retroage para alcançar situações constituídas antes de sua vigência. O conceito está no art. 6.º da LINDB, quando diz que "A Lei em vigor terá efeito imediato e geral, respeitados o ato jurídico perfeito, o direito adquirido e a coisa julgada". Assegura-se, com esse princípio, a segurança, certeza e estabilidade do ordenamento jurídico. De sua aplicação, conclui-se que a regra do art. 27 da LC n.º 141/2012 não deve retroagir, ou seja, situações de desvio de objeto ocorridas antes de sua vigência não comportam obrigação do ente beneficiado ressarcir seu Fundo de Saúde.
42.	O TCU, no entanto, mesmo depois da edição da LC n.º 141/2012, continuou a prolatar decisões alinhadas à tese de que, nas transferências fundo a fundo da área de saúde, não haveria necessidade de devolução de recursos aplicados com desvio de objeto, até que sobreveio o Acórdão 1072/2017-TCU-Plenário, firmando entendimento quanto ao conteúdo e alcance do art. 27 da lei, mas que, até aquele momento, ainda era um tema controvertido em termos de interpretação e aplicação pelos responsáveis da fase interna das TCE's e pelo próprio Tribunal. Nesse sentido, esclarecedor é o trecho abaixo extraído do Voto do Acórdão 1072/2017-TCU-Plenário.
34. Contudo, mesmo após o advento da mencionada lei, ainda existem julgados nos quais este Tribunal, com base na distinção anteriormente mencionada entre desvio de objeto e de finalidade, afasta a ocorrência de débito quando há apenas desvio de objeto envolvendo a aplicação de recursos do FNS transferidos aos fundos de saúde dos demais entes da federação (Acórdãos 1.584/2015, 3.515/2013, 7.527/2013 e 7.496/2015, da Segunda Câmara, e 5.186/2012, 5.304/2013, 1.797/2014, 5.131/2014 e 5.677/2014, da Primeira Câmara, entre outros) .
35. Além disso, existem vários julgados nos quais não há o correto enquadramento das irregularidades nas hipóteses acima descritas, a exemplo dos Acórdãos 3.133/2013, e 2.710/2009, da Segunda Câmara e 284/2014 da Primeira Câmara. Conforme enfatizei ao relatar o Acórdão 3990/2016-TCU-Primeira Câmara, observo que, geralmente, tais decisões são induzidas por uma análise que já vem equivocada desde o controle interno e que é replicada pela secretaria instrutora. Essa percepção, aliás, é corroborada em várias passagens das razões de justificativas aduzidas pelos responsáveis arrolados nesta representação, a exemplo do seguinte excerto da peça 68, p. 9:
43.	Em suma, entre a edição da Lei Complementar n.º 141/2012 e a data do referido precedente, de 2017, muitas decisões tomadas pelo TCU foram em sentido contrário à previsão do art. 27 da lei, embora mais favoráveis aos entes federativos, bem como apresentaram discordâncias no enquadramento e efeitos das irregularidades.
44.	Não é incomum que, mesmo após a criação de uma lei, os tribunais ainda demorem um tempo para fixar de modo mais definitivo o seu conteúdo e alcance, especialmente quando haja controvérsia considerável em relação à sua interpretação. No Poder Judiciário, uma das principais funções do STF e do STJ é a de estabelecer teses e uniformizar os entendimentos jurisprudenciais, respectivamente, em relação às normas constitucionais e à legislação federal. O art. 926 do CPC traz a previsão de que os tribunais devem uniformizar sua jurisprudência e mantê-la estável, íntegra e coerente.
45.	Embora seja um tribunal administrativo, o TCU enfrenta semelhante problema, quando se constatam dúvidas e dissensos na interpretação de normas jurídicas em suas decisões. No Regimento Interno, estão previstos os instrumentos para superar as controvérsias e estabilizar os entendimentos quanto à aplicação do Direito no Tribunal. Além de responder a consultas, que possuem caráter normativo e constituem prejulgamento da tese (art. 264, § 3.º, do RI/TCU) , o Tribunal possui sua Súmula da Jurisprudência (arts. 85 a 90 do RI/TCU) , prevê o Incidente de Uniformização de Jurisprudência (art. 91 do RI/TCU) e pode firmar entendimento de especial relevância para a Administração Pública, sobre questão de direito (art. 16, inciso V, do RI/TCU) . Nesse contexto, cabe recordar que o art. 30 da LINDB (incluído pela Lei n.º 13.655/2018) prevê que as autoridades públicas devem atuar para aumentar a segurança jurídica na aplicação das normas, inclusive por meio de regulamentos, súmulas administrativas e respostas a consultas.
46.	Havia, portanto, um cenário de insegurança e incerteza nas decisões do TCU anteriores ao Acórdão 1072/2017-TCU-Plenário, quanto ao sentido a ser dado ao art. 27 da LC n.º 141/2012, com a existência de julgados até a sua prolação que continuavam a afastar a ocorrência de débito nos casos de desvio de objeto. Desse modo, a expectativa dos jurisdicionados quanto à necessidade de devolução dos recursos repassados pelo FNS, em caso de desvio de objeto, ficou à mercê das indefinições do Tribunal, somente superadas com a fixação dos entendimentos em 2017. Frise-se, por relevante, que a regra do art. 27 da LC n.º 141/2012 é dirigida aos órgãos de controle do ente beneficiário, do ente transferidor, ao Ministério da Saúde, ao Tribunal de Contas e ao Ministério Público competentes. Portanto, caberia a estes órgãos a tarefa de prover a necessária segurança e previsibilidade quanto à aplicação do artigo da lei.
47.	Como reforço argumentativo, recorre-se ainda ao art. 24 da LINDB (incluído pela Lei n.º 13.655/2018) , reproduzido abaixo.
Art. 24.  A revisão, nas esferas administrativa, controladora ou judicial, quanto à validade de ato, contrato, ajuste, processo ou norma administrativa cuja produção já se houver completado levará em conta as orientações gerais da época, sendo vedado que, com base em mudança posterior de orientação geral, se declarem inválidas situações plenamente constituídas.
Parágrafo único. Consideram-se orientações gerais as interpretações e especificações contidas em atos públicos de caráter geral ou em jurisprudência judicial ou administrativa majoritária, e ainda as adotadas por prática administrativa reiterada e de amplo conhecimento público.
48.	O art. 24 da LINDB parece se aplicar à situação presente. Até que o Acórdão 1072/2017-TCU-Plenário firmasse entendimento contrário, prevaleceu a orientação jurisprudencial majoritária do TCU pela desnecessidade de devolução dos recursos federais do SUS em caso de desvio de objeto. Pela regra acima da LINDB, não caberia considerar irregulares ou inválidos, para fins de aplicação de débito, os atos praticados com desvio de objeto até a data de aprovação do Acórdão 1072/2017-TCU-Plenário. A finalidade do art. 24 é exatamente evitar que surpresas nas mudanças de entendimentos ou orientações gerais possam afetar de forma gravosa e inesperada a esfera jurídica dos jurisdicionados.
49.	Portanto, fechando esse segundo tópico, entende-se que a devolução pelos entes beneficiados dos recursos federais transferidos fundo a fundo, nos casos de desvio de objeto, deveria ser obrigatória apenas para fatos ocorridos após o Acórdão 1072/2017-TCU-Plenário, que firmou entendimento pela não distinção, no âmbito do SUS, entre desvio de objeto e de finalidade, para fins de recomposição dos valores desviados ao fundo de saúde do ente beneficiário, conforme determina o art. 27 da LC n.º 141/2012. Sublinhe-se que esse entendimento quanto ao marco temporal apenas se aplica ao desvio de objeto, excluindo-se as situações de desvio de finalidade ou qualquer outra irregularidade que resulte dano ao erário nas transferências da área de saúde.
IV
50.	O terceiro e último tópico trata da definição de como reconhecer o desvio de objeto no caso dos recursos do SUS transferidos fundo a fundo. Verifica-se que um dos problemas enfrentados nos processos do TCU, em relação a essa área, diz respeito à dificuldade de se definir, em cada caso, se houve ou não desvio de objeto, pela ausência de um critério objetivo que permita identificá-lo nas várias situações que se apresentam. Do ponto de vista dos convênios, em sentido amplo, o desvio de objeto ocorre quando se executam ações não previstas no termo ajustado, porém, dentro da área ou finalidade de destinação dos recursos. O mesmo raciocínio se aplica aos casos de transferências fundo a fundo na área de saúde. No entanto, é preciso que se leve em consideração as especificidades das normas que regem os repasses no campo do SUS, para que se estabeleçam, com maior precisão, os casos de desvio de objeto.
51.	As duas decisões mencionadas no Despacho da peça 265, Acórdão 1391/2019-TCU-Plenário e Acórdão 1045/2020-TCU-Plenário, embora tenham acolhido a tese de que seria necessário a devolução dos recursos no caso de desvio de objeto, mesmo para as transferências fundo a fundo realizadas antes da LC n.º 141/2012, não a aplicaram para a solução dos casos examinados. Assim procederam alegando a existência de circunstâncias outras que impediriam a aplicação do entendimento (ver parágrafos 33 e 36 acima) . No caso do primeiro acórdão, a superveniência da Portaria n.º 3.992/2017 do Ministério da Saúde, que estabeleceu nova configuração para os blocos de financiamento de custeio. No segundo acórdão, o fato de a irregularidade ter ocorrido na vigência de plano de saúde plurianual já encerrado, de modo que devoluções depois de transcorrido longo tempo poderiam afetar o planejamento e metas do plano vigente. Nos dois casos, o Tribunal usou critérios particulares para afastar a condenação dos municípios, que se relacionam, como se pode notar, ao alcance do enquadramento na categoria desvio de objeto.
52.	Percebe-se, por esses dois julgados, uma preocupação externada com as influências que fatores de regulamentação, planejamento, orçamento e finanças podem exercer sobre a avaliação dos fatos e imputação de débito por desvio de objeto. O trecho abaixo da ementa que consta do Relatório do Acórdão 1391/2019-TCU-Plenário, por exemplo, alerta sobre a mudança que a Portaria n.º 3.992/2017, sucessora da já revogada Portaria GM/MS n.º 204/2007, trouxe quanto à classificação dos blocos de financiamento, e os efeitos dos novos parâmetros sobre a definição de desvio de objeto.
3. Torna-se desnecessária a reposição ao Fundo Municipal de Saúde, pelo Município, de débito decorrente da aplicação de recursos que, a despeito de constituir desvio de objeto à luz das normas vigentes à época do fato, é atualmente autorizada no art. 5º, incisos I e II, da Portaria MS 3.992/2017, a qual, a partir de janeiro/2018, reuniu os antigos blocos de financiamento de custeio em um único bloco.
53.	O Acórdão 1045/2020-TCU-Plenário aportou outras considerações sobre o tema, conforme trecho abaixo de seu Voto.
24. Cabe registrar que a partir de janeiro de 2018, com o advento da Portaria 3.992/2017 do Ministério da Saúde, houve a junção dos antigos blocos de financiamento de custeio, existentes à época dos fatos aqui tratados (atenção básica, atenção de média e alta complexidade ambulatorial e hospitalar, vigilância em saúde e assistência farmacêutica) , em um único bloco.
25. Desta feita, a divisão dos recursos do Fundo Nacional de Saúde passou a ser a seguinte (art. 3º da Portaria de Consolidação 6/GM/MS com a redação conferida pela Portaria 3.992/2017) :
"Art. 3º Os recursos do Fundo Nacional de Saúde, destinados a despesas com ações e serviços públicos de saúde, a serem repassados na modalidade fundo a fundo aos Estados, ao Distrito Federal e aos Municípios serão organizados e transferidos na forma dos seguintes blocos de financiamento:
I - Bloco de Custeio das Ações e Serviços Públicos de Saúde; e
II - Bloco de Investimento na Rede de Serviços Públicos de Saúde." (grifou-se) .
26. Entretanto, essa nova disposição não permitiu que os gestores dos entes subnacionais aplicassem livremente, dentro do respectivo bloco - custeio ou investimento -, os recursos recebidos do Fundo Nacional de Saúde. Isso porque a própria norma assim estabelece no § 2º do mencionado artigo:
§ 2º Os recursos que compõem cada Bloco de Financiamento devem ser aplicados em ações e serviços públicos de saúde relacionados ao próprio bloco, devendo ser observados:
I - a vinculação dos recursos, ao final do exercício financeiro, com a finalidade definida em cada Programa de Trabalho do Orçamento Geral da União que deu origem aos repasses realizados;" (grifou-se) .
27. Ou seja, sob a ótica da necessidade de observância da finalidade para a qual foram os recursos repassados, não houve alteração de procedimento em relação aos normativos anteriores. Ou seja, caracteriza-se desvio de objeto quando a aplicação dos recursos for em ações de saúde diversas da prevista no Orçamento Geral da União, ou de finalidade quando a aplicação não for em ações de saúde.
54.	Vê-se também uma genuína atenção do Acórdão 1045/2020-TCU-Plenário com as consequências práticas que uma decisão pode ter no planejamento e boa alocação dos recursos, no caso, na área e ações de saúde.
49. Em outras palavras, a transferência dos recursos federais ora questionados teve como fim a prestação de serviços definidos por condições particulares da realidade daquele período. Remanejar recursos do município agora representaria obrigação dissociada da análise das reais necessidades da população local, com impacto no planejamento das ações de saúde, que, por sua vez, também seguem ditames legais específicos.
50. Em suma, quanto o Tribunal determina que o município realoque recursos para um objeto atrelado a necessidades de dez anos atrás pode interferir de forma inadequada no uso efetivo dos recursos atualmente disponíveis para tão importante área e afetar o cumprimento das metas previstas no plano plurianual de saúde. Nesse sentido, menciono o decidido mediante o Acórdão 5313/2019-TCU-Segunda Câmara) .
55.	As ponderações trazidas nesses dois acórdãos fazem crer que seria de bom alvitre que o Tribunal melhor delimitasse as situações práticas onde a aplicação de recursos em ações distintas das previstas caracterizaria desvio de objeto, à luz tanto da regulamentação atual sobre financiamento e transferência de recursos federais para ações e serviços do SUS, quanto das regras e princípios de planejamento, gestão orçamentária e financeira, considerando que, para fatos após o Acórdão 1072/2017-TCU-Plenário, os entes beneficiados têm por obrigação inafastável devolver os valores aplicados indevidamente, seja com desvio de objeto ou finalidade.
56.	Dado esse contexto, entende-se cabível que seja dirigida uma orientação à SecexSaúde para que aquela Unidade Técnica avalie a oportunidade e conveniência de o TCU estabelecer critérios objetivos para o reconhecimento dos casos de "desvio de objeto", à luz da Portaria n.º 3.992/2017 do Ministério da Saúde e dos princípios de planejamento, orçamento e finanças aplicáveis às políticas públicas do SUS. Com isso, espera-se que haja uma maior padronização e o Tribunal possa decidir com mais segurança casos futuros que envolvam desvio de objeto nas transferências do SUS.
V
57.	Para atender ao Despacho do eminente Relator à peça 265, este parecer foi estruturado em três tópicos, que buscaram enfrentar as dúvidas e questões nele suscitadas. Resumidamente, chegou-se às seguintes conclusões:
	i) No caso concreto desta TCE, não houve caracterização de desvio de objeto em sentido estrito. A despeito deste fato, aplicam-se as normas e entendimentos jurisprudenciais do TCU sobre o tema, uma vez que o Município de Cianorte/PR executou despesas não permitidas, sendo responsabilidade do ente beneficiado ressarcir a União por aplicar recursos federais em desconformidade com as previsões normativas.
	ii) A partir de uma interpretação conjunta do art. 27 da Lei Complementar n.º 141/2012, do art. 24 da LINDB e do Acórdão 1072/2017-TCU-Plenário, no caso de ocorrer desvio de objeto na aplicação de recursos do SUS transferidos fundo a fundo, apenas restará configurado débito se a data de ocorrência do fato irregular for posterior à do referido acórdão, sendo desnecessário, para fatos anteriores, que os entes beneficiados devolvam os valores aplicados indevidamente ao seu fundo de saúde.
	iii) Considerando o disposto na Portaria n.º 3.992/2017, do Ministério da Saúde, e os princípios de planejamento, orçamento e finanças aplicáveis às políticas públicas do SUS, serão melhor atendidos os requisitos de transparência e eficiência se forem estabelecidos critérios objetivos pelo Tribunal para o reconhecimento dos casos de "desvio de objeto" na aplicação dos recursos do FNS pelos entes federados.
58.	Diante dos argumentos expendidos e das conclusões acima, retomando o caso desta TCE, observa-se que os valores impugnados se referem a fatos ocorridos nos exercícios de 2011 a 2013, portanto, anteriores ao Acórdão 1072/2017-TCU-Plenário. Nesse sentido, entende-se inaplicável a tese da devolução dos recursos por desvio de objeto, não se mostrando cabível a citação do Município de Cianorte/PR para apresentar alegações de defesa e/ou recolher aos cofres do FMS o débito referente aos pagamentos de mais de um procedimento de prótese dentária sobre implante por paciente. Quanto à aplicação de multa aos gestores pela irregularidade constatada, entende-se, como a Unidade Técnica, ser a sanção desnecessária (peça 262, parágrafo 47) .
59.	Ressalte-se, por fim, como alertado pelo nobre Relator em seu Despacho, que os vultosos recursos públicos que vem sendo utilizados pelos municípios para o combate da covid-19 constitui uma realidade a ser levada em conta nas decisões do Tribunal. Embora caracterize-se como uma situação temporária, os gastos com saúde pública tendem a ser ampliados além do normal neste período, o que afetará ainda mais os orçamentos municipais reduzindo sua capacidade financeira para eventuais ressarcimentos.
60.	Em face do exposto, em atendimento ao Despacho do eminente Relator, Ministro Vital do Rêgo, à peça 265, que encaminhou os autos para pronunciamento deste MPTCU acerca da pertinência da proposta da Secex-TCE à peça 262, esta representante do Ministério Público de Contas opina pela desnecessidade de citação do Município de Cianorte/PR para devolução dos recursos impugnados na auditoria do Denasus tratada nestes autos, tendo em vista que os fatos que ensejaram o desvio de objeto ocorreram entre 2011 e 2013, anteriores, portanto, à data de prolação do Acórdão 1072/2017-TCU-Plenário. Aproveitando a relevância das questões deste processo, propõe-se que seja dirigida uma orientação à SecexSaúde para que aquela Unidade Técnica avalie a oportunidade e conveniência de o TCU estabelecer critérios objetivos para o reconhecimento dos casos de "desvio de objeto", a ensejar devolução de recursos nos termos do art. 27 da Lei Complementar n.º 141/2012 e do Acórdão 1072/2017-TCU-Plenário, à luz do que estabelecem a Portaria n.º 3.992/2017, do Ministério da Saúde, e os princípios de planejamento, gestão orçamentária e financeira aplicáveis às políticas públicas do SUS, cujo embasamento inicial encontram-se nas conclusões a que o Tribunal chegou nos Acórdão 1391/2019-TCU-Plenário e n.º 1.045/2020-TCU-Plenário.
É o relatório.

Marcos Roberto Brianezi Cazon (OAB/PR 38.006), Agnaldo Juarez Damasceno (OAB/PR 18.551), Fernando Matias da Silva (OAB/PR 81.345) e outros.

Procuradora-Geral Cristina Machado da Costa e Silva.

TOMADA DE CONTAS ESPECIAL. ÁREA DE SAÚDE BUCAL. MUNICÍPIO DE CIANORTE/PR. TRANSFERÊNCIA NA MODALIDADE FUNDO A FUNDO. PAGAMENTO POR IMPLANTES DENTÁRIOS EM DESACORDO COM A TABELA DO SUS. REALIZAÇÃO DE TRATAMENTO DENTÁRIO DE MAIOR QUALIDADE E COM CUSTO MAIOR. CITAÇÃO. APRESENTAÇÃO DE DEFESA. SERVIÇOS EFETIVAMENTE REALIZADOS EM FAVOR DA POPULAÇÃO LOCAL. NÃO COMPROVAÇÃO DE PAGAMENTOS ACIMA DOS PREÇOS DE MERCADO. ACOLHIMENTO DAS DEFESAS APRESENTADAS. QUESTÃO FÁTICA SIMILAR AO INSTITUTO DO DESVIO DE OBJETO. INÍCIO DOS PAGAMENTOS INQUINADOS NO ANO DE 2011, ANTERIORMENTE À VIGÊNCIA DA LC 141/2012. INCIDÊNCIA DOS ARTS. 22 E 24 DA LINDB. ESPECIFICIDADES DO CASO CONCRETO. DESNECESSIDADE DE DEVOLUÇÃO DOS VALORES PAGOS A MAIOR PELO MUNICÍPIO AO SEU FUNDO MUNICIPAL DE SAÚDE. CONTAS REGULARES COM RESSALVA. NOTIFICAÇÃO DA DECISÃO.

TOMADA DE CONTAS ESPECIAL (TCE)

Secretaria de Controle Externo de Tomada de Contas Especial (SecexTCE).

Cuidam os autos de tomada de contas especial instaurada pelo Fundo Nacional de Saúde com vistas a apurar eventuais irregularidades na utilização de recursos federais repassados ao Município de Cianorte/PR, na modalidade fundo a fundo, para tratamento dentário dos munícipes, no período de julho de 2011 a março de 2013, envolvendo pagamentos a maior no montante de R$ 684.300,00.
Auditoria realizada pelo Departamento Nacional de Auditoria do Sistema Único de Saúde (Denasus) junto ao Consórcio Público Ciscenop, associação pública responsável pela gestão do Centro de Especialidades Odontológicas de Cianorte/PR, identificou pagamentos nos valores de R$ 600,00 ou de R$ 1.800,00 a título de implantes dentários - Procedimento 07.01.07.015-3 (Prótese Dentária sobre Implante) - em montante superior aos R$ 300,00 estipulados pelo Sistema de Gerenciamento da Tabela SUS - SIGTAP (Portaria nº 718/SAS/MS/2010) .
Em instrução inicial às peças 43 a 45, a Secretaria de Controle Externo de Tomada de Contas Especial (Secex-TCE) sugeriu a citação do Consórcio Ciscenop, entidade gestora dos procedimentos odontológicos realizados, Srª Jandira Cordeiro Bahia Domingos, Secretária Municipal de Saúde de Cianorte/PR, no período de 2011-2012, Sr. Rogério Sossai, Secretário Municipal de Saúde de Cianorte/PR em 2013, Sr. Edno Guimarães, falecido em 19/8/2014, na condição de presidente do Consórcio Ciscenop, no período de 2011-2012, sendo o seu espólio representado pela Sra. Zoraide Ruiz Guimarães, e Sr. Claudemir Romero Bongiorno, na condição de presidente do Consórcio Ciscenop em 2013.
Realizadas as citações na forma proposta, as defesas apresentadas, em linhas gerais, confirmaram as conclusões dos auditores do Denasus, no sentido de que houve a utilização de técnica de tratamento dentário denominada Branemark, diferente daquela preconizada pelo Ministério da Saúde (MS) no âmbito do Manual de Especialidades em Saúde Bucal/SAS/CGSB/MS/2008, que indicava a conduta clínica e técnica para Overdenture.
Ainda de acordo com os responsáveis, a utilização de técnica diversa àquela especificada pelo MS decorreu do entendimento de que se cuidava de um tratamento de qualidade superior e que os respectivos odontólogos poderiam, dentro de sua discricionariedade, eleger os meios mais adequados e eficazes para realizar a prestação dos serviços a seus pacientes.
Analisadas as defesas trazidas em sede de citação, a Secex-TCE elaborou nova instrução (peças 262 a 264) em que entendeu restar afastada a responsabilidade dos gestores pelo débito e sugere a realização de citação, desta feita, do Município de Cianorte/PR, pela totalidade do débito apurado, para fins de ressarcimento do seu respectivo fundo municipal de saúde.
Referido posicionamento decorreu da aplicação, ao presente caso concreto, dos entendimentos trazidos pelos Acórdão 1830/2018-TCU-Plenário e 14.205/2018-TCU-1ª Câmara, segundo o qual, demonstrado que os pagamentos realizados estão compatíveis com os preços de mercado, os montantes pagos acima dos valores de referência estipulados em tabela do SUS, embora não configure desvio de finalidade nem de objeto, e considerando, ainda, que foram revertidos em favor da população, devem ser ressarcidos pelo município.
Mediante Despacho de peça 265, solicitei o posicionamento do MPTCU acerca da pertinência da medida alvitrada pela unidade instrutiva.
Em detalhado parecer à 266, a Procuradora-Geral do MPTCU, opinou pela desnecessidade de citação do Município de Cianorte/PR para devolução dos recursos impugnados na auditoria do Denasus, tendo em vista que os fatos que ensejaram o desvio de objeto ocorreram entre 2011 e 2013, anteriores, portanto, à data de prolação do Acórdão 1072/2017-TCU-Plenário.
Em adição, sugeriu que fosse expedida orientação à "SecexSaúde para que aquela Unidade Técnica avalie a oportunidade e a conveniência de o TCU estabelecer critérios objetivos para o reconhecimento dos casos de 'desvio de objeto', a ensejar devolução de recursos nos termos do art. 27 da Lei Complementar n.º 141/2012 e do Acórdão 1072/2017-TCU-Plenário, à luz do que estabelecem a Portaria n.º 3.992/2017, do Ministério da Saúde, e os princípios de planejamento, gestão orçamentária e financeira aplicáveis às políticas públicas do SUS, cujo embasamento inicial encontram-se nas conclusões a que o Tribunal chegou nos Acórdão 1391/2019-TCU-Plenário e n.º 1.045/2020-TCU-Plenário.".
Feita essa necessária síntese, passo a decidir. 
Manifesto minha concordância parcial com os pareceres prévios, razão pela qual adoto os argumentos nele expendidos e transcritos no relatório precedente em minhas razões de decidir, naquilo que não colidam com as conclusões deste voto.
Com relação à responsabilização dos ex-gestores municipais e do Consórcio Público Ciscenop, associação pública responsável pela gestão do Centro de Especialidades Odontológicas de Cianorte/PR, acompanho os pareceres convergentes no sentido de que as condutas a eles inicialmente imputadas não se sustentam diante do acervo probatório que integra os autos.
É que, como admitido pelo próprio Denasus, os serviços odontológicos que foram pagos com os recursos federais transferidos fundo a fundo foram efetivamente executados em benefício da população. De igual modo, não foi detectado pagamento por esses serviços em preços superiores aos praticados no mercado e os valores pagos a maior, relativamente à realização de procedimento odontológico de maior qualidade, foram aplicados na saúde bucal dos munícipes, o que afastaria, em princípio, a ocorrência tanto do desvio de finalidade quanto do desvio de objeto.
Por essas razões, entendo que as contas de Edno Guimarães e Claudemir Romero Bongiorno, ex-presidentes do Ciscenop, Jandira Cordeiro Bahia Domingos e Rogério Sossai, ex-Secretários de Saúde do Município de Cianorte/PR, e do Consórcio Público Ciscenop devem ser julgadas regulares com ressalva. 
Passo a tratar do ponto controverso, qual seja, devolução, pelo ente municipal, de recursos federais transferidos fundo a fundo para a área de saúde, na hipótese de ocorrência de desvio de objeto, em razão das inovações legislativa e jurisprudencial que se sedimentaram no meio jurídico a partir do ano de 2012.
Em análise do caso concreto, temos que os valores pagos a maior pelos implantes dentários, apesar de terem se traduzido em procedimento de maior qualidade e em benefício da população, acabam por restringir a quantidade de munícipes que poderiam ser atendidos, em descompasso com a política pública estabelecida pelo Governo Federal para aquela finalidade.
Entretanto, pelos contornos do caso em estudo já devidamente traçados neste voto, não se está diante de prejuízo causado ao erário, notadamente, em razão de que os preços praticados não foram superiores aos de referência de mercado e de que a população foi a beneficiária direta da ação governamental em análise.
Também, como muito bem delineado no parecer do MPTCU, não se trata de ocorrência de desvio de objeto em sentido estrito, na medida em que os recursos gastos em excesso foram aplicados no implante de próteses dentárias, mesmo objeto previsto originalmente para fins de alocação das verbas federais transferidas, nem de desvio de finalidade, porquanto esses recursos foram aplicados na área de saúde bucal, consoante larga jurisprudência desta Corte de Contas, em especial daquela disposta no Acórdão 2640/2014-TCU-Plenário, de relatoria do Ministro Walton Alencar.
A situação concreta, portanto, refere-se à utilização indevida, pelo município de Cianorte/PR, a favor da população local, de valores pagos acima daqueles fixados pela tabela de procedimentos do SUS, cabendo, pelo menos em tese, a devolução desses valores ao fundo municipal de saúde, o que, na prática, aproxima a irregularidade descortinada ao desvio de objeto e atrai para si as normas e jurisprudência do TCU aplicáveis ao instituto. 
Acerca das normas e jurisprudência do Tribunal aplicáveis às transferências de recursos na área de saúde na modalidade fundo a fundo, reproduzo, por pertinente, trecho do despacho por mim proferido à peça 265:
8.	Relativamente à devolução, pelo ente municipal, de recursos federais transferidos fundo a fundo para a área de saúde, trago breve resumo das decisões mais recentes desta Corte de Contas a moldar a análise a ser empreendida ao caso concreto:
i) até o advento do Acórdão 1072/2017-TCU-Plenário, que firmou entendimentos acerca da aplicação da LC 141/2012, o TCU abraçava a tese de que a caracterização do desvio de objeto não ensejava a devolução dos recursos assim aplicados, cabendo a restituição apenas na hipótese de desvio de finalidade; mediante o referido decisum, em linha com o disposto na LC 141/2012, o TCU passou a entender que, nas hipóteses de desvios de objeto e de finalidade, o município precisa devolver os recursos ao fundo municipal, sem, contudo, fixar, expressamente, o marco temporal a partir do qual tal entendimento seria aplicável; 
ii) com o Acórdão 1391/2019-TCU-Plenário, que cuidou da questão temporal de aplicabilidade do mencionado entendimento, o TCU acolheu a tese de que seria necessária a devolução dos recursos no caso de desvio de objeto, mesmo para as transferências fundo a fundo realizadas antes da LC 141/2012, pois caracterizaria afronta às disposições da lei orçamentária que fixava destinação específica para esses recursos;
já o Acórdão 1045/2020-TCU-Plenário, mesmo reconhecendo a necessidade de devolução dos recursos aplicados com desvio de objeto antes do advento da LC 141/2012, entendeu que, naquele caso concreto em especial, cuja transferência fundo a fundo ocorreu no ano de 2010, não faria sentido exigir a devolução dos recursos pelo município para o fundo municipal de saúde pois a política pública que vigia naquela época (dez anos antes) poderia não ser a mais adequada na atualidade, o que iria gerar o comprometimento na alocação de recursos nos programas atuais de saúde a cargo do município, sendo aplicável o disposto no art. 20 da LINDB, segundo o qual órgão decisor deve avaliar as consequências práticas de sua decisão, cabendo, eventualmente, a responsabilização do gestor.
Argumenta a representante do MPTCU que o Acórdão 1072/2017-TCU-Plenário, que firmou entendimentos acerca da aplicação da LC 141/2012, representa o marco a partir da qual a jurisprudência do TCU sofreu mudanças significativas, alinhadas com as novas disposições trazidas pela referida lei complementar, em especial aquela tratada em seu art. 27. 
No interregno entre a edição da mencionada LC, em 2012, e a prolação do acórdão mencionado, no ano de 2017, esta Corte ainda decidia de forma reiterada que, diante do desvio de objeto, irregularidade menos gravosa que aquela relacionada ao desvio de finalidade, não caberia devolução dos respectivos recursos assim utilizados.
Defende, diante de tal quadro normativo jurisprudencial, a existência de incerteza e insegurança nas decisões do TCU anteriores ao acórdão em referência, quanto ao sentido a ser dado ao art. 27 da LC 141/2012, porquanto os julgados do TCU continuavam a afastar a ocorrência de débito nos casos de desvio de objeto, mesmo considerando que o dispositivo legal em relevo foi direcionado aos órgãos de controle, Ministério da Saúde e ao Ministério Público.
A respeito da vigência intertemporal das decisões desta Corte de Contas, defende a representante do MPTCU a aplicação, ao caso concreto, do art. 24 da LINDB, com redação dada pela Lei 13.655/2018, verbis:
Art. 24.  A revisão, nas esferas administrativa, controladora ou judicial, quanto à validade de ato, contrato, ajuste, processo ou norma administrativa cuja produção já se houver completado levará em conta as orientações gerais da época, sendo vedado que, com base em mudança posterior de orientação geral, se declarem inválidas situações plenamente constituídas.
Parágrafo único. Consideram-se orientações gerais as interpretações e especificações contidas em atos públicos de caráter geral ou em jurisprudência judicial ou administrativa majoritária, e ainda as adotadas por prática administrativa reiterada e de amplo conhecimento público. (destaques não presentes no original) 
Conclui, em derradeiro, que diante da regra da LINDB acima reproduzida não caberia considerar irregular os recursos federais aplicados pelos entes estaduais e municipais com desvio de objeto até a data de prolação do Acórdão 1072/2017-TCU-Plenário.
Com as vênias de estilo, vejo com ressalvas a aplicação do art. 24 da LINDB ao presente caso concreto, como defendido pela Douta Procuradora-Geral, apesar de concordar com as conclusões de sua excelência quanto à desnecessidade de devolução dos recursos federais aplicados com desvio de objeto pelo Município de Cianorte/PR pelas razões que passo a expor.
É que o pressuposto fático-normativo que ampara a aplicação do art. 24 da LINDB está calcado na imutabilidade das normas sobre as quais as interpretações administrativa, judicial e controladora recaem.
Em outras palavras, o mencionado dispositivo legal presta-se a garantir a eficácia e a validade da jurisprudência que serviu de base para a adoção de determinado ato administrativo ou de gestão considerando a constância da mesma base legal no tempo, de sorte que novos entendimentos, emanados sobre idêntica base legislativa, não podem servir de amparo para eventual reprimenda controladora.
Conferir aplicabilidade ao art. 24 da LINDB a situações concretas sem considerar eventual mudança legislativa que ensejaria, necessariamente, modificação jurisprudencial seria como solapar a eficácia legislativa que seria própria da norma ignorada, colocando-a em escala hierárquica inferior às decisões que nela deveriam estar fundadas.
Diga-se que a questão acerca da necessidade de devolução dos recursos federais aplicados com desvio de objeto, cuja ocorrência preceda à prolação do Acórdão 1072/2017-TCU-Plenário, ainda não está devidamente sedimentada no âmbito desta Corte de Contas.
Conforme já registrado neste voto, mediante o Acórdão 1391/2019-TCU-Plenário, que cuidou da questão temporal de aplicabilidade do mencionado entendimento, o TCU acolheu a tese de que seria necessária a devolução dos recursos no caso de desvio de objeto, mesmo para as transferências fundo a fundo realizadas antes da LC 141/2012, pois caracterizaria afronta às disposições da lei orçamentária que fixava destinação específica para esses recursos.
Contudo, no caso concreto sob análise, o voto condutor do mencionado decisum entendeu por desobrigar a reposição ao fundo municipal de saúde, relativamente aos recursos federais aplicados com desvio de objeto à luz da legislação então vigente, em razão de que a Portaria MS 3.992/2017, a partir de janeiro de 2018, ao reunir os antigos blocos de financiamento em um único bloco, teria autorizado a utilização desses recursos na forma antes não permitida.
Posteriormente, o Acórdão 1045/2020-TCU-Plenário, mesmo reconhecendo a necessidade de devolução dos recursos aplicados com desvio de objeto antes do advento da LC 141/2012, entendeu que, naquele caso concreto em especial, cuja transferência fundo a fundo ocorreu no ano de 2010, não faria sentido exigir a devolução dos recursos pelo município para o fundo municipal de saúde pois a política pública que vigia naquela época (dez anos antes)  poderia não ser a mais adequada na atualidade, o que iria gerar o comprometimento na alocação de recursos nos programas atuais de saúde a cargo do município, sendo aplicável o disposto no art. 20 da LINDB, segundo o qual órgão decisor deve avaliar as consequências práticas de sua decisão, cabendo, eventualmente, a responsabilização do gestor.
Com relação ao Acórdão 1391/2019-TCU-Plenário, apesar de na época ter me alinhado aos seus fundamentos e à sua parte dispositiva, hoje, após reavaliar casos concretos sob minha relatoria, considerando os efeitos da LC 141/2012, evoluí meu juízo acerca da questão.
O principal fundamento da decisão mencionada para admitir a aplicabilidade retroativa do Acórdão 1072/2017-TCU-Plenário, para alcançar irregularidades relativas à aplicação de recursos federais com desvio de objeto para além da vigência da LC 141/2012, cinge-se ao fato de que a aplicação de recursos federais com tal característica afrontaria as disposições da lei orçamentária que fixava destinação específica para esses recursos, o que, em qualquer hipótese, ensejaria sua devolução.
Duas constatações me levam a deixar de acolher essa tese.
Primeiro, há que se considerar que esta Corte de Contas tinha como jurisprudência predominante, até a prolação do Acórdão 1072/2017-TCU-Plenário, a desnecessidade de devolução dos recursos federais aplicados com desvio de objeto na área de saúde, cuja transferência ao ente subnacional tivesse sido realizada na modalidade fundo a fundo.
Assim, antes da vigência da LC 141/2012 e nos termos do art. 24 da LINDB, não seria razoável que esta Corte de Contas modificasse sua jurisprudência conferindo-lhe efeitos retroativos a nova interpretação incidente sobre os dispositivos legais que até aquele momento não haviam sofrido qualquer modificação.
Nesse sentido, caso mantido incólume o entendimento firmado no Acórdão 1391/2019-TCU-Plenário, existe o real risco de trazer insegurança jurídica para os casos postos em apreciação e que ocorreram antes da LC 141/2012.
Ademais, e aí surge a segunda constatação que gostaria de compartilhar com este Colegiado, vige, em nosso ordenamento pátrio, o princípio da irretroatividade da lei nova, por força de ordem constitucional disposta no art. 5º, inciso XXXVI, que estabelece que a lei não prejudicará o direito adquirido, o ato jurídico perfeito e a coisa julgada, regra de mesma índole também disposta no art. 6º da LINDB. A retroação dos efeitos de determinada lei é admitida apenas em âmbito penal, para beneficiar o réu, nos termos do art. 5º, inciso XL, da CF/1988.
Em razão do que foi até aqui exposto, não vejo como conferir efeitos retroativos ao Acórdão 1072/2017-TCU-Plenário para aquém do início da vigência da LC 141/2012, a alcançar atos praticados antes da mencionada lei, lei esta inserta em um ordenamento jurídico que, em regra, proíbe a produção de seus efeitos de forma retroativa.
Resta então perscrutar o tratamento a ser dado à questão da necessidade de devolução dos recursos aplicados com desvio de objeto, cujos atos tenham sido praticados no interregno temporal compreendido entre as vigências da LC 141/2012 e do Acórdão 1072/2017-TCU-Plenário, considerando que, nesse período, a jurisprudência majoritária desta Corte não foi completamente aderente ao expresso texto legal constante do art. 27 da citada lei.
A resposta a esta questão passa por averiguar as disposições constantes do art. 48 da LC 141/2012 e do art. 6º da LINDB. Consoante se observa do art. 48 da lei complementar em foco, a sua vigência ocorreu a partir da data de sua publicação, in casu, a partir de 16/1/2012. Com relação à sua eficácia, o art. 6º da LINDB assim dispõe:
Art. 6º A Lei em vigor terá efeito imediato e geral, respeitados o ato jurídico perfeito, o direito adquirido e a coisa julgada.  
Do exposto, a LC 141/2012 passou a produzir seus efeitos de forma imediata e geral e, por isso, irrestrita, a partir de 16/1/2012, não havendo, desde então, motivo justo que pudesse impedir sua aplicação e negar seus efeitos no mundo jurídico.
De se dizer que a LC em comento foi editada e aprovada em cumprimento ao comando constitucional ínsito no art. 198, § 3º, da CF/1988, que fixou, entre outros, como conteúdo material para a citada LC, o estabelecimento de normas de fiscalização, avaliação e controle das despesas com saúde nas esferas federal, estadual, distrital e municipal.
Assim, em decorrência da vontade do legislador, exercitada em face de expressa exigência constitucional, a partir de 16/1/2012, com o advento da LC 141/2012, restou estabelecido, em seu art. 27, que os recursos federais para a área de saúde, transferidos na modalidade fundo a fundo para os entes subnacionais, uma vez aplicados com desvio de objeto, deveriam ser devolvidos aos cofres do fundo de saúde do ente da Federação beneficiário, visando ao cumprimento do objetivo do repasse.
Nesse contexto, decisões destoantes da norma acima mencionada, sejam no âmbito do Poder Judiciário ou adotadas no exercício do controle externo por esta Corte de Contas, em regra, não têm o condão de se sobressaírem sobre norma geral e abstrata a ponto de comprometer sua eficácia legal, repita-se, ampla e geral desde o início de sua vigência, apta a regrar os casos ainda não submetidos ao descortino desta Corte de Contas.
Eventuais casos concretos, contudo, com contornos específicos podem, excepcionalmente, ensejar desfecho diferente daquele previsto na norma, desde que preserve e prestigie o interesse público e prospere a favor do fortalecimento das ações de saúde em benefício da população.
Cito como exemplo, mais uma vez, o Acórdão 1045/2020-TCU-Plenário, cujos fundamentos para não devolução de determinado recurso aplicado com desvio de objeto se amparam na premissa de que assim agindo, os benefícios para a população local serão superiores àqueles observados caso se opere a devolução para o fundo de saúde local, com vistas ao cumprimento do objetivo original do repasse, conforme preconiza o art. 27, inciso I, parte final, da LC 141/2012.
O raciocínio a embasar a fundamentação do decisum acima mencionado é factível, pela lógica material nele embutida. De acordo com a decisão supra, mostra-se inoportuno buscar a devolução de recursos transferidos fundo a fundo para o atendimento de políticas públicas planejadas em razão de determinada realidade que, após o decurso de tempo considerável, deixou de ser prevalente, em prejuízo de execução de políticas de saúde mais atuais e consentâneas com as necessidades da população.
Aliás, outra não pode ser a interpretação do art. 27 da LC 141/2012 assim redigido:
Art. 27.  Quando os órgãos de controle interno do ente beneficiário, do ente transferidor ou o Ministério da Saúde detectarem que os recursos previstos no inciso II do § 3º do art. 198 da Constituição Federal estão sendo utilizados em ações e serviços diversos dos previstos no art. 3o desta Lei Complementar, ou em objeto de saúde diverso do originalmente pactuado, darão ciência ao Tribunal de Contas e ao Ministério Público competentes, de acordo com a origem do recurso, com vistas: 
I - à adoção das providências legais, no sentido de determinar a imediata devolução dos referidos recursos ao Fundo de Saúde do ente da Federação beneficiário, devidamente atualizados por índice oficial adotado pelo ente transferidor, visando ao cumprimento do objetivo do repasse; 
II - à responsabilização nas esferas competentes.  (destaques não previstos no original) 
Como visto, a norma em menção tem por finalidade garantir o cumprimento do objetivo originalmente estabelecido para aquele repasse. Obviamente que o pressuposto para tanto é que a política pública de saúde para o qual o recurso seria alocado ainda se mostre atual, factível de implementação do ponto de vista financeiro-orçamentário, a melhor garantir a satisfação das necessidades da população.  
Prospera a favor desse entendimento, as disposições trazidas pelo art. 22 da LINDB, que assim dispõe:
Art. 22.  Na interpretação de normas sobre gestão pública, serão considerados os obstáculos e as dificuldades reais do gestor e as exigências das políticas públicas a seu cargo, sem prejuízo dos direitos dos administrados.  (grifos não presentes no original) 
 (...)   
Considerando que a LINDB pavimenta as regras gerais de validade e interpretação das normas que integram o sistema jurídico nacional, não há que se cogitar qualquer estranhamento ao se proceder a interpretação do art. 27 da LC 141/2012 considerando tanto a realidade do gestor público estadual ou  municipal - a quem incumbiria a devolução atual de recursos para o cumprimento do objetivo do repasse, mesmo que descasado da realidade em face do decurso de tempo -, quanto a avaliação dos benefícios trazidos à população local.
Ante o exposto, especificamente em relação à necessidade de devolução dos recursos federais repassados fundo a fundo na área de saúde, em que foi constatado o desvio de objeto em sua aplicação pelo ente subnacional, entendo que até a entrada em vigor da LC 141/2012, em 16/1/2012, não há obrigatoriedade de devolução para o fundo de saúde do ente da Federação beneficiário. Abraçam esse entendimento os Acórdão 8498/2020-TCU-Segunda Câmara, 5.936/2019-TCU-1ª Câmara, 3.582/2018-TCU-1ª Câmara e 8.663/2017-TCU-1ª Câmara.
A partir da entrada em vigor da LC 141/2012, tal devolução ao fundo de saúde do ente subnacional se torna obrigatória, conforme entendimento por mim já defendido no Acórdão 1606/2017-TCU-Primeira Câmara e vazado nos Acórdão 1.885/2015 e 2.973/2015, ambos do Plenário, Acórdão 3702/2015-TCU-Segunda Câmara e Acórdão 5447/2015-TCU-Primeira Câmara, dentre outros.
Esse entendimento, contudo, não impede que, de forma excepcional e analisada a responsabilidade do gestor público bem como o decurso de prazo, seja dispensada a devolução dos recursos utilizados com desvio de objeto após o advento da LC 141/2012, de acordo com a avaliação do caso concreto, conforme já exposto neste voto, a teor do que restou decidido nos Acórdão 1045/2020-TCU-Plenário, 1.352/2020-TCU-Plenário e 8.707/2021-TCU-1ª Câmara, entre outros.
Feito essa análise prévia acerca da legislação e decisões desta Corte aplicáveis, passo a tratar da subsunção do caso concreto ao arcabouço normativo ora delineado.
Os débitos desta TCE, apurados mensalmente de julho de 2011 a março de 2013, tiveram início antes da vigência da LC 141/2012, em 16/01/2012. Até esta data, o débito montou em R$ 205.500,00, restando o montante de R$ 478.800,00 apurado após a entrada em vigor da LC em referência.
Em um primeiro momento, poderíamos imaginar que seria necessária a devolução do saldo de R$ 478.800,00. Contudo, os contornos do caso concreto me guiam para outra conclusão.
É que a aplicação dos recursos federais pelo Município de Cianorte/PR na área de saúde bucal, com desvio de objeto, já vinha ocorrendo desde julho de 2011, ou seja, sete meses antes de o novo marco legal entrar em vigor. A partir de então e nessa toada, foram realizados mais catorze pagamentos mensais.
Nesse contexto, dada a jurisprudência do TCU até aquele momento e considerando ainda, àquela ocasião, a recente entrada em vigor da LC 141/2012, entendo ser de extremo rigor exigir que o município de Cianorte/PR promova a restituição de R$ 478.800,00 ao seu fundo de saúde municipal.
Ademais, o presente caso concreto assemelha-se àqueles que ensejaram a dispensa de devolução, conforme já indicado neste voto, nos termos dos Acórdão 1045/2020-TCU-Plenário, 1.352/2020-TCU-Plenário e 8.707/2021-TCU-1ª Câmara, segundo os quais não seria razoável exigir a restituição ao fundo de saúde do ente municipal dos recursos federais repassados para fins de aplicação no objetivo originalmente estabelecido, decorridos quase uma década, sob pena de comprometer os gastos na área de saúde daquele ente de acordo com as prioridades atualmente fixadas.
De se dizer também que, in casu, aplicam-se as disposições do art. 22 da LINDB, com redação dada pela Lei 13.655/2018, que estabelece que, na interpretação de normas sobre gestão pública, devem ser consideradas, entre outras, as exigências das políticas públicas a seu cargo, sem prejuízo dos direitos dos administrados. 
A par de todo exposto, acompanho a conclusão do MPTCU pela desnecessidade de citação do Município de Cianorte/PR.
Por fim, conforme a representante do MPTCU, os Acórdão 1391/2019-TCU-Plenário e 1.045/2020-TCU-Plenário, ambos já mencionados neste voto, embora "tenham acolhido a tese de que seria necessária a devolução dos recursos no caso de desvio de objeto, mesmo para as transferências fundo a fundo realizadas antes da LC n.º 141/2012, não a aplicaram para a solução dos casos examinados.", dadas as peculiaridades das situações concretas sob análise.
Ainda de acordo com o MPTCU, cada decisum acima mencionado apontou motivos particulares do caso concreto sob apreciação para fundar a desnecessidade de devolução dos valores aplicados com desvio de objeto, o que, a seu ver, "fazem crer que seria de bom alvitre que o Tribunal melhor delimitasse as situações práticas onde a aplicação de recursos em ações distintas das previstas caracterizaria desvio de objeto (...) ".
Assim, sugere o Parquet especializado que seja dirigida orientação à SecexSaúde "para que avalie a oportunidade e conveniência de o TCU estabelecer critérios objetivos para o reconhecimento dos casos de 'desvio de objeto', à luz da Portaria 3.992/2017 do Ministério da Saúde e dos princípios de planejamento, orçamento e finanças aplicáveis às políticas públicas do SUS.".
Apesar de entender pertinente e lídima a preocupação externada pela Procuradora-Geral do MPTCU, peço escusas por considerar não ser necessária a padronização por esta Corte de Contas de entendimento acerca da ocorrência de "desvio de objeto" por ela sugerida.
O conceito de desvio de objeto já se encontra bastante sedimentado na jurisprudência desta Casa, com diversas decisões, já datadas de meados da década passada, que bem delimitam o instituto e continuam bastante atual, a exemplo do paradigmático Acórdão 2640/2014-TCU-Plenário, de relatoria do eminente Ministro Walton Alencar Rodrigues.
Ademais, eventual padronização poderia, em curto espaço de tempo, dada as constantes modificações das normas que regem o funcionamento do Sistema Único de Saúde (SUS) , mostrar-se desatualizada e de pouca utilidade.
Com essas considerações, voto para que o Tribunal aprove a minuta de Acórdão que ora submeto à consideração deste Colegiado.
TCU, Sala das Sessões Ministro Luciano Brandão Alves de Souza, em 1 de setembro de 2021.
Ministro VITAL DO RÊGO 
Relator